---
title: "Resultados"
author: "Camilo Portilla"
date: "2025-10-06"
output: html_document
---

```{r base de datos}
#Librerias
library(tidyverse)
library(scales)
library(readxl)
library(ggcorrplot)
library(visreg)
library(nortest)
library(lmtest)
library(ggthemes)
library(ggpmisc)
library(DT)
library(plotly)

datos_hogar=read.csv("datos_hogar.csv", sep = ";") %>% 
  select(DIRECTORIO,I_HOGAR,CANT_PERSONAS_HOGAR) %>% 
  rename("Ingreso del hogar"=2,"Cantidad de personas en el hogar"=3) %>% 
  distinct(DIRECTORIO, .keep_all = TRUE) %>% filter(`Ingreso del hogar`!=0)

educacion=read.csv("educacion.csv", sep= ";") %>% 
  select(DIRECTORIO,P8587) %>% 
  group_by(DIRECTORIO) %>%
  filter(P8587 == max(P8587))  %>%
  ungroup() %>% 
  distinct(DIRECTORIO, .keep_all = TRUE) %>% 
  mutate(
    Estudios = case_when(
      P8587 == 1 ~ "Ninguno",
      P8587 == 2 ~ "Preescolar",
      P8587 == 3 ~ "Primaria (1º-5º)",
      P8587 == 4 ~ "Secundaria (6º-9º)",
      P8587 == 5 ~ "Media (10º-13º)",
      P8587 == 6 ~ "Técnico sin título",
      P8587 == 7 ~ "Técnico con título",
      P8587 == 8 ~ "Tecnológico sin título",
      P8587 == 9 ~ "Tecnológico con título",
      P8587 == 10 ~ "Universitario sin título",
      P8587 == 11 ~ "Universitario con título",
      P8587 == 12 ~ "Postgrado sin título",
      P8587 == 13 ~ "Postgrado con título",
      TRUE ~ "No especificado"
    ),
    CATEGORIA_EDUCATIVA = case_when(
      P8587 %in% 1:2 ~ "Primaria",
      P8587 %in% 3:5 ~ "Secundaria",
      P8587 %in% 6:9 ~ "Técnica/Tecnológica",
      P8587 %in% 10:11 ~ "Universitaria",
      P8587 %in% 12:13 ~ "Postgrado",
      TRUE ~ "Otro"
    ),    CATEGORIA_EDUCATIVA = factor(CATEGORIA_EDUCATIVA,
                                       levels = c("Primaria", "Secundaria", "Técnica/Tecnológica", 
                                                  "Universitaria", "Postgrado")))

caracteristicas_hogar=read.csv("Características_composición.CSV",sep= ";") %>% 
  filter(P6051==1) %>% 
  select(DIRECTORIO,P6020,P6040,P1895) %>% rename(Sexo=2,Edad=3,
                                                              sastifacion=4)

vivienda=read.csv("Datos de la vivienda.csv",sep=";") %>% 
  select(DIRECTORIO,P1_DEPARTAMENTO) %>% rename(Departamento=2) %>% 
  distinct(DIRECTORIO, .keep_all = TRUE)

trabajo=read.csv("Fuerza de trabajo.CSV",sep=";") %>% 
  select(DIRECTORIO,P8624,P415,P8634,P6426,P416,P6440,P6460,P6426,P8636) %>% 
  rename(Ingresos_mes=2,Horas_trabajadas_semana=3,"Lugar de trabajo"=4,Tiempo_trabajado=5,
         Semana_horas=6,contrato=7,Tipo_contrato=8,
         meses=8)

Base_datos=caracteristicas_hogar  %>% inner_join(datos_hogar,by="DIRECTORIO") %>% 
  inner_join(vivienda,by="DIRECTORIO") %>% inner_join(educacion,by="DIRECTORIO") %>% inner_join(trabajo,by="DIRECTORIO") %>% 
  filter(Departamento%in%c(76,19,52,27),Edad!=0,Edad>=18,`Ingreso del hogar`<=50000000) %>% 
  select(Departamento,`Ingreso del hogar`,`Cantidad de personas en el hogar`,Sexo,
         Edad,CATEGORIA_EDUCATIVA,Tiempo_trabajado,Horas_trabajadas_semana,
         sastifacion) %>% mutate(
           Departamento= case_when(
             Departamento == 76 ~ "Valle del Cauca",
             Departamento == 19 ~ "Cauca",
             Departamento == 52 ~ "Nariño",
             Departamento == 27 ~ "Chocó"),
           Sexo= case_when(Sexo==1~ "Hombre",
                           Sexo==2~ "Mujer"))


```
# Resultados del modelo
En esta sección se presentan los resultados del modelo de regresión lineal estimado.  
Inicialmente se analiza la asociación entre la variable dependiente y las variables explicativas mediante el coeficiente de correlación de Pearson. Posteriormente, se resume la bondad de ajuste del modelo utilizando el análisis de varianza (ANOVA) y el resumen del modelo.  

Finalmente, se valida el cumplimiento de los supuestos clásicos del modelo lineal:  
(1) la media de los errores es cero,  
(2) la varianza de los errores es constante (homocedasticidad),  
(3) los errores son aleatorios e independientes entre sí, y  
(4) los errores se distribuyen normalmente.  

La validación se realiza en dos etapas: una evaluación gráfica y una validación estadística mediante pruebas de hipótesis específicas para cada supuesto.

```{r}
library(kableExtra)
Modelo_final=lm(log(`Ingreso del hogar`)~Sexo+Tiempo_trabajado+CATEGORIA_EDUCATIVA+
                  `Cantidad de personas en el hogar`+Edad+sastifacion+Horas_trabajadas_semana+
                  Departamento
                ,Base_datos)

summary(Modelo_final)
```
```{r correlacio}
library(tidyverse)
#  Seleccionar solo variables numéricas
num_vars <- Base_datos %>% 
  select_if(is.numeric)

#  Calcular correlaciones de Pearson
corr_result <- Hmisc::rcorr(as.matrix(num_vars))

#  Extraer correlaciones y p-valores con la variable dependiente
cor_y <- corr_result$r[, "Ingreso del hogar"]
pval_y <- corr_result$P[, "Ingreso del hogar"]
summary(pval_y)
view(pval_y)

Modelop=lm(`Ingreso del hogar`~Tiempo_trabajado,Base_datos)
summary


tabla_corr <- tibble(
  Variable = names(cor_y),
  `Coef. de Pearson (r)` = round(cor_y, 3),
  `Valor p` = pval_y) %>%
  filter(Variable != "Ingreso del hogar", Variable != "Sexo") %>%
  mutate(
    `Valor p` = case_when(
      is.na(`Valor p`) ~ NA_character_,
      `Valor p` < 2e-16 ~ "2e-16",
      TRUE ~ formatC(`Valor p`, format = "e", digits = 3)),
    Significativo = ifelse(as.numeric(pval_y[match(Variable, names(pval_y))]) < 0.05, "Sí", "No"))

tabla_corr %>%
  kbl(caption = "Coeficiente de Correlación de Pearson con la Variable Dependiente",
    align = c("l", "r", "r", "c"),
    col.names = c("Variable", "Coef. de Pearson (r)", "Valor p", "Significativo")) %>%
  kable_styling(
    bootstrap_options = c("striped", "hover", "condensed"),
    full_width = FALSE,
    font_size = 14,
    position = "center") %>%
  row_spec(0, background = "#2b6cb0", color = "white", bold = TRUE) %>%
  column_spec(1, bold = TRUE, width = "3cm") %>%
  column_spec(2:4, width = "2.5cm") %>%
  footnote(general = "Elaboración propia con base en ECV DANE 2024",
    general_title = "Nota:")
``` 

```{r Anova}
library(Hmisc)
library(tidyverse)
library(kableExtra)
library(broom)

# Crear resumen del modelo
resumen_mod <- broom::tidy(Modelo_final) %>%
  mutate(across(where(is.numeric), ~ round(., 5))) %>%
  rename(`Variable` = term,
    `Coeficiente` = estimate,
    `Error Estándar` = std.error,
    `Estadístico t` = statistic,
    `Valor p` = p.value) %>%
  mutate(Significancia = case_when(
      `Valor p` < 0.001 ~ "***",
      `Valor p` < 0.01  ~ "**",
      `Valor p` < 0.05  ~ "*",
      TRUE ~ "")) %>% 
  mutate(`Valor p` = case_when(
      is.na(`Valor p`) ~ "1",
      `Valor p` < 2e-16 ~ "2e-16",
      TRUE ~ formatC(`Valor p`, format = "e", digits = 3)),
    Sig. = case_when(
      as.numeric(`Valor p`) < 0.001 ~ "***",
      as.numeric(`Valor p`) < 0.01  ~ "**",
      as.numeric(`Valor p`) < 0.05  ~ "*",
      as.numeric(`Valor p`) < 0.1  ~ ".",
      TRUE ~ ""))

# Extraer medidas globales del modelo

resumen_global <- glance(Modelo_final)
summary(resumen_global)

# Crear tabla principal

resumen_global <- glance(Modelo_final)
R2 <- round(resumen_global$adj.r.squared, 4)
Fstat <- round(resumen_global$statistic, 2)
pvalor_modelo <- formatC(resumen_global$p.value, format = "e", digits = 2)
N <- resumen_global$df.residual + length(Modelo_final$coefficients)

# ---- 3️⃣ Crear filas resumen y añadirlas debajo ----

filas_resumen <- tibble(
  Variable = c("R² ajustado", "F", "Valor p (modelo)", "N"),
  Coeficiente = as.character(c(R2, Fstat, pvalor_modelo, N)),
  `Error Estándar` = as.character(c("", "", "", "")),
  `Estadístico t` = as.character(c("", "", "", "")),
  `Valor p` = as.character(c("", "", "", "")),
  Sig. = as.character(c("", "", "", "")))

resumen_mod_chr= resumen_mod %>%
  mutate_all(as.character)

tabla_final <- bind_rows(resumen_mod_chr, filas_resumen)

tabla_final <- tabla_final %>% 
  select(Variable, Coeficiente, `Error Estándar`, `Estadístico t`, `Valor p`, Sig.)

kbl(tabla_final,
    caption = "Resultados del modelo de regresión lineal múltiple",
    align = c("l", "r", "r", "r", "r", "c"),
    col.names = names(tabla_final)) %>%
  kable_styling(bootstrap_options = c("striped", "hover", "condensed"),
    full_width = FALSE,
    font_size = 14,
    position = "center") %>%
  row_spec(0, background = "#2b6cb0", color = "white", bold = TRUE) %>%
  column_spec(1, bold = TRUE, width = "4cm") %>%
  column_spec(2:6, width = "2.5cm") %>%
  row_spec((nrow(resumen_mod_chr) + 1):(nrow(resumen_mod_chr) + nrow(filas_resumen)),
           bold = TRUE, italic = FALSE, background = "#e6f0ff") %>%
  footnote(
    general = "Elaboración propia con base en ECV DANE 2024.",
    general_title = "Nota:",
    footnote_as_chunk = TRUE)

```
