---
title: "Determinantes de los Ingresos Familiares mediante Regresión Lineal Múltiple: Un Estudio Empírico con Microdatos de la ECV DANE 2024"
author: "Barros Rayo Alejandro (2415837), Muñoz Portela Diego Fernando (2415620), Portilla Aguirre Johan Camilo (2422468), Aguirre Aldana Joan Sebastian (2419550)"
date: "`r format(Sys.Date(), '%d de %B de %Y')`"
output: 
  html_document:
    theme: lumen
    highlight: textmate
    toc: true
    toc_float:
      collapsed: false
      smooth_scroll: true
    toc_depth: 3
    number_sections: true
    code_folding: show
---

<style type="text/css">
/* RESET COMPLETO */
* {
    box-sizing: border-box !important;
}

/* PALETA DE COLORES ELEGANTE */
:root {
  --primary-color: #1a365d;
  --secondary-color: #2d3748;
  --accent-color: #2b6cb0;
  --accent-light: #4299e1;
  --text-color: #2d3748;
  --light-bg: #f7fafc;
  --border-color: #e2e8f0;
  --shadow-light: rgba(0,0,0,0.06);
  --sidebar-width: 300px;
}

/* ESTRUCTURA PRINCIPAL CON SIDEBAR */
.main-container {
    max-width: 1400px !important;
    margin: 0 auto !important;
    font-family: "Georgia", "Palatino Linotype", "Book Antiqua", serif !important;
    line-height: 1.75 !important;
    color: var(--text-color) !important;
    background: #ffffff !important;
    padding: 20px !important;
    display: flex !important;
    gap: 30px !important;
    align-items: flex-start !important;
    position: relative !important;
}

/* CONTENEDOR DEL ÍNDICE LATERAL - STICKY CORREGIDO */
#TOC {
    background: white !important;
    border: 1px solid var(--border-color) !important;
    border-radius: 8px !important;
    padding: 25px !important;
    box-shadow: 0 2px 15px var(--shadow-light) !important;
    font-family: "Times New Roman", serif !important;
    width: var(--sidebar-width) !important;
    min-width: var(--sidebar-width) !important;
    max-width: var(--sidebar-width) !important;
    position: sticky !important;
    top: 20px !important;
    overflow-y: auto !important;
    overflow-x: hidden !important;
    flex-shrink: 0 !important;
    margin: 0 !important;
    max-height: calc(100vh - 40px) !important; /* Altura máxima viewport */
    align-self: flex-start !important;
    transition: all 0.3s ease !important;
}

/* Scrollbar personalizado para el TOC */
#TOC::-webkit-scrollbar {
    width: 6px !important;
}

#TOC::-webkit-scrollbar-track {
    background: #f1f1f1 !important;
    border-radius: 3px !important;
}

#TOC::-webkit-scrollbar-thumb {
    background: var(--accent-light) !important;
    border-radius: 3px !important;
}

#TOC::-webkit-scrollbar-thumb:hover {
    background: var(--accent-color) !important;
}

/* Reset completo para elementos del TOC */
#TOC * {
    box-sizing: border-box !important;
    max-width: 100% !important;
    overflow: visible !important;
}

#TOC::before {
    content: "📋 Índice de Contenidos" !important;
    display: block !important;
    font-family: "Times New Roman", serif !important;
    font-size: 1.3em !important;
    font-weight: bold !important;
    color: var(--primary-color) !important;
    border-bottom: 2px solid var(--accent-color) !important;
    padding-bottom: 12px !important;
    margin-bottom: 20px !important;
    text-align: left !important;
    position: sticky !important;
    top: 0 !important;
    background: white !important;
    z-index: 2 !important;
    margin-top: 0 !important;
}

/* LISTAS DEL ÍNDICE CON SCROLL INTERNO */
#TOC ul {
    list-style: none !important;
    padding-left: 0 !important;
    margin: 0 !important;
    width: 100% !important;
    overflow: visible !important;
}

#TOC li {
    margin: 6px 0 !important;
    padding: 0 !important;
    line-height: 1.5 !important;
    width: 100% !important;
    overflow: visible !important;
}

#TOC a {
    color: var(--text-color) !important;
    text-decoration: none !important;
    font-size: 0.92em !important;
    display: block !important;
    padding: 8px 12px !important;
    border-left: 3px solid transparent !important;
    transition: all 0.3s ease !important;
    border-radius: 4px !important;
    width: 100% !important;
    white-space: normal !important;
    word-wrap: break-word !important;
    overflow-wrap: break-word !important;
}

#TOC a:hover {
    color: var(--accent-color) !important;
    background-color: var(--light-bg) !important;
    border-left: 3px solid var(--accent-color) !important;
    padding-left: 15px !important;
    transform: translateX(2px) !important;
}

#TOC .toc-section-number {
    color: var(--accent-color) !important;
    font-weight: 600 !important;
    margin-right: 6px !important;
    display: inline-block !important;
    min-width: 18px !important;
    font-size: 0.9em !important;
}

/* SUBNIVELES DEL ÍNDICE */
#TOC ul ul {
    padding-left: 18px !important;
    margin-top: 4px !important;
    width: 100% !important;
}

#TOC ul ul a {
    font-size: 0.85em !important;
    color: #666666 !important;
    border-left: 2px solid var(--border-color) !important;
    padding: 6px 10px !important;
    width: calc(100% - 0px) !important;
}

#TOC ul ul a:hover {
    color: var(--accent-color) !important;
    border-left: 2px solid var(--accent-light) !important;
    background-color: #f8f9fa !important;
}

/* CONTENIDO PRINCIPAL (LADO DERECHO) */
.toc-content {
    flex: 1 !important;
    margin-left: 0 !important;
    padding: 40px !important;
    background: white !important;
    box-shadow: 0 0 20px var(--shadow-light) !important;
    border-radius: 8px !important;
    min-width: 0 !important;
}

.section.level1 {
    margin-bottom: 50px !important;
    padding: 35px !important;
    background: white !important;
    border: 1px solid var(--border-color) !important;
    border-radius: 8px !important;
    box-shadow: 0 2px 8px var(--shadow-light) !important;
    width: 100% !important;
}

/* TIPOGRAFÍA */
h1, h2, h3, h4, h5, h6 {
    font-family: "Times New Roman", "Times", serif !important;
    font-weight: 600 !important;
    text-align: left !important;
}

h1 {
    color: var(--primary-color) !important;
    border-bottom: 3px double var(--accent-color) !important;
    padding-bottom: 20px !important;
    font-size: 2.4em !important;
    margin-bottom: 35px !important;
    text-align: center !important;
    letter-spacing: 0.5px !important;
    font-weight: 700 !important;
}

h2 {
    color: var(--primary-color) !important;
    border-bottom: 2px solid var(--accent-light) !important;
    padding-bottom: 12px !important;
    font-size: 1.9em !important;
    margin-top: 40px !important;
    margin-bottom: 25px !important;
    padding-left: 15px !important;
    border-left: 4px solid var(--accent-color) !important;
}

h3 {
    color: var(--secondary-color) !important;
    font-size: 1.5em !important;
    margin-top: 30px !important;
    margin-bottom: 18px !important;
    padding-left: 10px !important;
    border-left: 3px solid var(--border-color) !important;
}

/* JUSTIFICACIÓN DE TEXTO */
p, div, .section, .main-container, li, td {
    text-align: justify !important;
    text-justify: inter-word !important;
    hyphens: auto !important;
}

/* ABSTRACT */
.abstract {
    background: linear-gradient(135deg, var(--light-bg) 0%, #edf2f7 100%) !important;
    padding: 30px 35px !important;
    border-left: 5px solid var(--accent-color) !important;
    margin-bottom: 35px !important;
    font-style: normal !important;
    color: var(--text-color) !important;
    text-align: justify !important;
    font-size: 1.1em !important;
    line-height: 1.8 !important;
    border-radius: 0 8px 8px 0 !important;
}

/* TABLAS */
table {
    width: 100% !important;
    border-collapse: collapse !important;
    margin: 25px 0 !important;
    font-family: "Georgia", serif !important;
    font-size: 0.95em !important;
    box-shadow: 0 1px 6px var(--shadow-light) !important;
    border-radius: 6px !important;
    overflow: hidden !important;
}

th {
    background: linear-gradient(135deg, var(--primary-color) 0%, #2d3748 100%) !important;
    color: white !important;
    padding: 14px 16px !important;
    text-align: left !important;
    font-weight: 600 !important;
    border: none !important;
}

td {
    padding: 12px 16px !important;
    border-bottom: 1px solid var(--border-color) !important;
    background: white !important;
}

/* GRÁFICOS */
.figure {
    text-align: center !important;
    margin: 30px 0 !important;
    padding: 20px !important;
    background: white !important;
    border-radius: 8px !important;
    box-shadow: 0 1px 6px var(--shadow-light) !important;
    border: 1px solid var(--border-color) !important;
}

/* CÓDIGO */
pre {
    background: #1a202c !important;
    border-left: 4px solid var(--accent-color) !important;
    padding: 18px !important;
    border-radius: 0 6px 6px 0 !important;
    font-family: "Courier New", monospace !important;
    color: #e2e8f0 !important;
    margin: 20px 0 !important;
}

code {
    background: #edf2f7 !important;
    color: #2b6cb0 !important;
    padding: 3px 6px !important;
    font-family: "Courier New", monospace !important;
    border-radius: 4px !important;
    border: 1px solid #e2e8f0 !important;
}

/* BARRA DE NAVEGACIÓN */
.navbar {
    background: linear-gradient(135deg, var(--primary-color) 0%, #2d3748 100%) !important;
    border: none !important;
}

.navbar-brand {
    color: white !important;
    font-family: "Times New Roman", serif !important;
    font-weight: bold !important;
}

/* RESPONSIVE - DISEÑO ADAPTATIVO */
@media (max-width: 1024px) {
    .main-container {
        flex-direction: column !important;
        gap: 20px !important;
    }
    
    #TOC {
        width: 100% !important;
        min-width: 100% !important;
        max-width: 100% !important;
        position: relative !important;
        top: 0 !important;
        margin-bottom: 20px !important;
        max-height: none !important;
        overflow: visible !important;
    }
    
    .toc-content {
        margin-left: 0 !important;
        padding: 25px !important;
    }
    
    .section.level1 {
        padding: 25px !important;
    }
    
    #TOC::before {
        position: relative !important;
    }
}

@media (max-width: 768px) {
    .main-container {
        padding: 10px !important;
    }
    
    .toc-content {
        padding: 20px !important;
    }
    
    .section.level1 {
        padding: 20px !important;
    }
    
    .abstract {
        padding: 20px !important;
    }
    
    #TOC {
        padding: 20px !important;
    }
    
    #TOC a {
        padding: 8px 10px !important;
        font-size: 0.9em !important;
    }
    
    #TOC ul ul {
        padding-left: 15px !important;
    }
    
    h1 {
        font-size: 2em !important;
    }
    
    h2 {
        font-size: 1.6em !important;
    }
}

/* MEJORAS DE LEGIBILIDAD */
p {
    margin-bottom: 18px !important;
    line-height: 1.8 !important;
    text-align: justify !important;
}

strong {
    color: var(--accent-color) !important;
    font-weight: 600 !important;
}

em {
    color: #4a5568 !important;
}

/* FOOTNOTES */
.footnote {
    font-size: 0.9em !important;
    color: #666666 !important;
    border-top: 1px solid var(--border-color) !important;
    padding-top: 15px !important;
    margin-top: 25px !important;
}

/* ENLACES */
a {
    color: var(--accent-color) !important;
    text-decoration: none !important;
}

a:hover {
    color: var(--primary-color) !important;
    text-decoration: underline !important;
}

/* GARANTIZAR QUE NO HAY CORTES */
html, body {
    overflow-x: hidden !important;
    height: 100% !important;
}

.main-container {
    overflow: visible !important;
    min-height: 100vh !important;
}

/* EFECTO DE SCROLL SUAVE */
html {
    scroll-behavior: smooth !important;
}

/* DESTACADO DE SECCIÓN ACTIVA EN EL ÍNDICE */
#TOC a.active {
    color: var(--accent-color) !important;
    background-color: var(--light-bg) !important;
    border-left: 3px solid var(--accent-color) !important;
    font-weight: 600 !important;
}

/* ANIMACIONES SUAVES */
#TOC, .toc-content, .section {
    transition: all 0.3s ease !important;
}

/* MEJORA VISUAL AL HACER HOVER EN ÍTEMS LARGOS */
#TOC a {
    position: relative !important;
    z-index: 1 !important;
}

#TOC a::before {
    content: '' !important;
    position: absolute !important;
    top: 0 !important;
    left: 0 !important;
    right: 0 !important;
    bottom: 0 !important;
    background: linear-gradient(90deg, transparent 70%, white 100%) !important;
    z-index: -1 !important;
    opacity: 0 !important;
    transition: opacity 0.3s ease !important;
}

#TOC a:hover::before {
    opacity: 1 !important;
}
</style>

```{r setup, include=FALSE}
# Configuración global para el documento
knitr::opts_chunk$set(
  echo = FALSE,
  warning = FALSE,
  message = FALSE,
  fig.align = "center",
  fig.width = 10,
  fig.height = 6,
  out.width = "85%"
)

# Cargar librerías necesarias
required_packages <- c(
  "ggplot2", "dplyr", "tidyr", "knitr", 
  "kableExtra", "scales", "plotly"
)

for(pkg in required_packages) {
  if(!require(pkg, character.only = TRUE, quietly = TRUE)) {
    install.packages(pkg)
    library(pkg, character.only = TRUE)
  }
}

# Configurar tema para gráficos
tema<- theme_minimal() +
  theme(
    text = element_text(family = "Segoe UI", color = "#2d3748"),
    plot.title = element_text(face = "bold", size = 18, hjust = 0.5, color = "#323130"),
    plot.subtitle = element_text(size = 12, hjust = 0.5, color = "#605e5c", margin = margin(b = 15)),
    plot.caption = element_text(size = 10, color = "#605e5c", hjust = 0),
    panel.grid.major = element_line(color = "#f3f2f1"),
    panel.grid.minor = element_blank(),
    plot.background = element_rect(fill = "white", color = NA),
    panel.background = element_rect(fill = "white", color = NA),
    axis.title = element_text(face = "bold", color = "#323130"),
    axis.text = element_text(color = "#605e5c"),
    legend.position = "none"
  )
```

# Introducción

Entender los determinantes del ingreso familiar constituye uno de los elementos centrales para el diseño de políticas públicas que serán centradas en la reducción de la pobreza y la promoción del desarrollo socioeconómico equitativo (Muñoz, 2004). En Colombia, esta problemática adquiere mucha relevancia en regiones como el Pacífico, la cual será nuestro objeto de estudio, caracterizada por persistentes brechas de desigualdad y condiciones socioeconómicas adversas que contrastan con la riqueza de sus recursos naturales y diversidad cultural (Galvis-Aponte et al., 2016)

La región pacífica colombiana, conformada por los departamentos de Chocó, Cauca, Nariño y Valle del Cauca, cuenta con una población aproximada de 0.55 millones, 1.56 millones, 1.70 millones y 4.64 millones respectivamente. En estos departamentos predominan las comunidades afrodescendientes, las cuales representan alrededor del 74.4% de la población en Chocó, 22.8% en Nariño, 20.0% en Cauca y 17.5% en Valle del Cauca. y con una población indígena cerca del 15% en Chocó (según censo 2018), 15.9% en Nariño y 25.4% en Cauca, mientras que en Valle del Cauca apenas alcanza el 0.8%.

Según el DANE, la incidencia de pobreza monetaria en 2024 fue extremadamente alta en la región Pacífica: Chocó 67.4%, Cauca 43.1%, Nariño 39.2% y Valle del Cauca 25.7%. Estos valores superan con creces el promedio nacional (31.8%). En conjunto, estas cifras, sumadas al aislamiento geográfico de la región y a la limitada presencia institucional, reflejan una alta vulnerabilidad socioeconómica en el Pacífico colombiano, lo que resalta la necesidad de analizar detalladamente los factores que afectan la generación de ingresos familiares (Sánchez-Torres, 2024).

En Colombia, la Encuesta Nacional de Calidad de Vida (ECV) es una operación estadística que el DANE realiza con el objeto de recoger información sobre diferentes aspectos y dimensiones del bienestar y las condiciones de vida de los hogares, incluyendo temas como lo son el acceso a bienes y servicios públicos, privados o comunales, salud, educación, atención integral de niños menores de 5 años, entre otros (DANE, 2025). La consideración de estos aspectos hace posible realizar análisis a los factores que explican los diferentes niveles de vida existentes en la sociedad. La Encuesta Nacional de Calidad de Vida (ECV) es, además, la fuente de información del cálculo del Índice de Pobreza Multidimensional, IPM (DNP, 2016).

Adicionalmente, un modelo lineal es una ecuación matemática o representación que describe la relación entre dos o más cantidades, asumiendo que la relación es directa y tiene una tasa de cambio constante (Contreras Navarrete, 2011). Estos han demostrado ser herramientas efectivas para el análisis de los determinantes del ingreso familiar, permitiendo cuantificar el efecto de variables socioeconómicas y demográficas sobre los ingresos de los hogares (Gaviria Ríos et al., 2007).

En el contexto específico de la región Pacífica, el análisis de estos determinantes cobra particular importancia debido a las características específicas de su población. Los bajos niveles educativos, la alta informalidad laboral, las estructuras familiares complejas y las condiciones de exclusión social que caracterizan a esta región sugieren que los patrones de determinación del ingreso pueden diferir significativamente de los observados en otras regiones del país (Espinosa-Espinosa, 2021).

El presente estudio aplica un modelo de regresión lineal múltiple utilizando los datos de la ECV para la región Pacífica, con el objetivo de analizar la relación entre el ingreso familiar y un conjunto de variables que incluyen la edad, el departamento, el sexo del jefe de hogar, la cantidad de personas, y el nivel educativo del jefe de hogar. Esta selección de variables se basa tanto en la revisión de la literatura especializada como en las características socioeconómicas específicas de la región Pacífica (Auvert Albornoz, 2014)

# Metodologia

## Metodo empleado

El estudio partió de una búsqueda en la página del DANE para obtener una base de datos adecuada, a la que se le aplicaría el método de Regresión Lineal Múltiple. Se seleccionó la Encuesta de Calidad de Vida (ECV) 2024 como fuente de información, reconocida como la principal operación estadística que el DANE realiza para recoger información sobre diferentes aspectos y dimensiones del bienestar y las condiciones de vida de los hogares (DANE, 2024). A partir del archivo original, se seleccionaron las variables a emplear, las cuales como variable dependiente se escogió el ingreso del hogar, y como variables independientes se escogieron la edad, el departamento, el sexo del jefe del hogar, la cantidad de personas que habitan el hogar, el nivel educativo alcanzado por el jefe de hogar, y la cantidad de horas trabajadas la semana pasada. Se prosiguió con un filtro en la base de datos de estas variables para tener solamente los datos de interés, como lo es que nuestro estudio se realizará en la región pacífica.

Al analizar los recursos o capitales, muchas veces los datos reales no siempre se comportan de manera lineal. Muchas veces, la variable dependiente puede tener una relación asimétrica. Para contrarrestar esto, se utilizó la función logaritmo natural de una variable en vez de la variable en sí. Esto tiene muchas propiedades que pueden mejorar los modelos, ya que puede transformar una relación no lineal en una lineal (Vidal Sánchez, 2024). Además, según la University of Virginia Library (2018), aplicar un logaritmo ayuda a "estabilizar la varianza y reducir la asimetría" de los datos, lo que contribuye a que los modelos cumplan mejor los supuestos estadísticos.

Previo a la estimación se realizó un análisis descriptivo por medio de tablas de frecuencias, medias, desviaciones estándar y revisión de extremos con el fin de caracterizar la muestra, detectar valores atípicos y decidir las codificaciones definitivas. A continuación, se estimaron modelos de Regresión Lineal Múltiple (Mínimos Cuadrados Ordinarios), incorporando los controles demográficos, laborales y educativos señalados. La regresión lineal múltiple permite generar un modelo lineal en el que el valor de la variable dependiente se determina a partir de un conjunto de variables predictoras, siguiendo la ecuación: Yi = (β₀ + β₁X₁ᵢ + β₂X₂ᵢ + ⋯ + βₙXₙᵢ) + eᵢ (Ciencia de Datos, 2017)

Para comprobar la validez de las inferencias se efectuó un diagnóstico gráfico y analítico de los supuestos clásicos del modelo de regresión lineal múltiple. Los principales supuestos evaluados fueron: linealidad (la relación entre las variables independientes y la dependiente es lineal), independencia (los residuos son independientes entre sí), homocedasticidad (la varianza de los residuos es constante para cada valor de las variables independientes), normalidad (los residuos se distribuyen normalmente con media cero), y no multicolinealidad (no existe relación lineal exacta entre las variables independientes) (Marín, 2018).

Tambien, Se calculó el Factor de Inflación de la Varianza (VIF) para cada variable independiente con el fin de detectar la presencia de multicolinealidad. Un VIF menor a 5 indica que no existen problemas graves de colinealidad, mientras que valores superiores a 10 señalan multicolinealidad severa que puede distorsionar las estimaciones de los coeficientes (Dormann et al., 2013).

La validación de estos supuestos se realizó mediante: visualización de residuos (gráfico de residuos vs valores ajustados) para evaluar homocedasticidad y linealidad, gráfico Q-Q para verificar la normalidad aproximada de residuos, pruebas de heterocedasticidad, y cálculo de medidas de influencia como las distancias de Cook para identificar observaciones atípicas que pudieran estar afectando significativamente los resultados del modelo (Barragán-Moreno et al., 2024). El análisis de los residuos es fundamental en la regresión, ya que informa sobre el grado de exactitud de los pronósticos y permite detectar casos atípicos que pueden ayudar a perfeccionar la ecuación de regresión (Marín, 2018)


## Variables

Las variables utilizadas en el estudio se dividen en dos grupos: dependientes e independientes. La variable dependiente que fue seleccionada es el ingreso del hogar, la cual busca medir el nivel monetario total percibido por los miembros del hogar. Este indicador refleja el grado de bienestar económico, la capacidad de consumo y las oportunidades de inversión en educación, salud y vivienda (Muñoz, 2004).

En cuanto a las variables independientes, se consideran varios factores cuyo nivel de significancia resulta fundamental para explicar el ingreso. En primer lugar, la edad es un factor que se considera relacionado con una mayor experiencia y, por lo tanto, con mayores ingresos. Sin embargo, las jubilaciones pueden afectar el comportamiento lineal que se esperaría, haciendo que este se estabilice o disminuya (Guataquí, 2009). Por ello, la edad se reconoce como una variable importante para relacionar con los ingresos, ya que estos tienden a variar a lo largo del ciclo de vida laboral. En Colombia, menos de una cuarta parte de los adultos mayores reciben pensión, y los ingresos laborales siguen siendo la principal fuente de sustento incluso en la vejez (Villar et al., 2016)

La región corresponde a la Región Pacífica, la cual se escoge como filtro focal del estudio, dado que es una de las zonas de Colombia más diversas en cuanto a clima, población y condiciones económicas, lo que se supone que permitirá realizar un análisis más preciso de las dinámicas económicas regionales. Los estudios muestran que existen diferencias salariales significativas según el área geográfica, lo que da evidencia de segmentación del mercado laboral en Colombia (Mesa et al., 2008)

El sexo (género) se incluye porque influye de manera sistemática en las oportunidades laborales y en la remuneración. A nivel agregado, las mujeres suelen enfrentar brechas salariales respecto a los hombres, mayor participación en empleos de menor remuneración o en sectores con alta informalidad, y sobrecarga de responsabilidades de cuidado que limitan las horas trabajadas o la disponibilidad para empleos formales (DANE, 2024). La brecha salarial en Colombia no cede, las mujeres continúan en desventaja, ganando 6,3% menos que los hombres en 2021. Por tanto, el indicador de sexo permite captar efectos de segregación ocupacional, diferencias en la participación laboral y posibles discriminaciones salariales (Gómez-Segura, 2018).

La cantidad de personas en el hogar, porque afecta la distribución de recursos y la presión sobre el ingreso total del hogar. Hogares con mayor número de miembros enfrentan mayores necesidades de consumo y, salvo que aumente proporcionalmente el número de miembros que generan ingresos, presentan menores ingresos per cápita (Lora, 2025). Además, el tamaño del hogar está ligado a razones demográficas (niñez, dependencia de adultos mayores) que inciden en la capacidad de ahorro e inversión en capital humano. Los estudios muestran que las economías de escala y las escalas de equivalencia deben considerarse al analizar el bienestar de los hogares según su composición demográfica (Muñoz & Ramos, 2002).

La educación es otra variable para tomar en cuenta, las personas con mayor nivel educativo tienden a acceder a empleos mejor remunerados y con mayores oportunidades de ascenso, además de aumentar su productividad y capital humano (Meza Buchely, 2020). Por lo tanto, se espera que, a mayor grado educativo alcanzado, el ingreso también sea más alto. Los estudios econométricos confirman que la educación tiene una relación significativa en la disminución del Coeficiente de Gini en Colombia, y que los retornos de la escolaridad guardan relación directa y permanente con el salario (Buelvas, 2019). Como señalan Psacharopoulos y Patrinos (2018), "por esta razón la educación, y en particular la educación superior, constituyen un elemento importante dentro de los múltiples determinantes del crecimiento económico."

La cantidad de horas trabajadas la semana pasada constituye una variable fundamental que refleja la intensidad laboral y mantiene una relación directa con el nivel de ingresos percibidos por los trabajadores. En Colombia, donde la jornada laboral máxima se ha reducido gradualmente desde 48 a 47 horas semanales en 2023, con proyección a 42 horas en 2026 (Ministerio del Trabajo, 2023), los estudios empíricos demuestran que existe una correlación positiva entre horas trabajadas e ingresos laborales. Guataquí et al. (2009) encontraron que los asalariados, quienes trabajaban en promedio 49.9 horas semanales, tenían ingresos por hora 18% mayores que los trabajadores cuenta propia que laboraban 47.8 horas semanales. En el contexto de la región Pacífica, donde predominan actividades informales, las horas trabajadas adquieren particular relevancia como mecanismo compensatorio, ya que trabajadores en sectores informales requieren jornadas extendidas para obtener ingresos equiparables al salario mínimo (Vargas et al., 2015). 

## Descripcion del modelo 

El modelo fue estimado mediante Mínimos Cuadrados Ordinarios (MCO) utilizando una muestra de 4,169 hogares representativos de la región Pacífica, extraídos de la Encuesta de Calidad de Vida (ECV) 2024 del DANE. La estructura del modelo incorpora seis variables explicativas que vemos en la tabla.

```{r tabla variables}
variables_modelo <- data.frame(
  Variable = c("log(ING)", "Bo", "Edad", "Dpto", "Sexo", "C.depersonas", "H.trabajadas", "e"),
  Descripción = c(
    "Logaritmo natural del ingreso del hogar",
    "Término constante (intercepto) del modelo",
    "Edad del jefe del hogar",
    "Departamento de residencia",
    "Género del jefe del hogar",
    "Cantidad de personas en el hogars",
    "Horas trabajadas por el jefe del hogar la semana pasada",
    "Término de error aleatorio"
  ),
  Tipo_Variable = c(
    "Variable dependiente (transformada)",
    "Parámetro",
    "Cuantitativa",
    "Categórica ",
    "Categórica ",
    "Cuantitativa",
    "Continua",
    "Error"
  ),
  Ejemplos_Notas = c(
    "Transformación logarítmica para linealizar la relación",
    "Valor base cuando todas las variables son cero",
    "Años",
    "",
    "",
    "",
    "horas/semana",
    "Captura factores no observados en el modelo"
  )
)


tabla <- kable(variables_modelo, 
               format = "html",
               col.names = c("Variable", "Descripción", "Tipo de Variable", "Ejemplos/Notas"),
               align = c('l', 'l', 'l', 'l'),
               caption = "Tabla de Variables del Modelo de Regresión") %>%
  kable_styling(
    bootstrap_options = c("striped", "hover", "condensed"),
    full_width = FALSE,
    font_size = 14,
    position = "center"
  ) %>%
  row_spec(0, background = "#2b6cb0", color = "white", bold = TRUE) %>%
  column_spec(1, bold = TRUE, width = "3cm") %>%
  column_spec(2, width = "4cm") %>%  # Cambiado de 2:8 a columnas específicas
  column_spec(3, width = "3cm") %>%
  column_spec(4, width = "3.5cm") %>%
  footnote(
    general = "Fuente: Elaboración propia con base en ECV DANE 2024",
    general_title = "Nota:",
    footnote_as_chunk = TRUE
  )

tabla

```



### Ecuación del modelo:

La ecuación empleada en el modelo de regresión lineal múltiple tiene como objetivo expresar el logaritmo natural del ingreso del hogar como una combinación lineal de distintas variables socioeconómicas, demográficas y laborales. Cada término en la ecuación corresponde al efecto específico de una variable explicativa, permitiendo estimar cómo varía el ingreso familiar ante cambios unitarios en cada una de ellas, manteniendo las demás constantes.

El término independiente (β0) representa el valor esperado del logaritmo del ingreso familiar cuando todas las variables explicativas toman el valor de referencia o cero. Los coeficientes asociados a cada variable (βj) indican el cambio porcentual aproximado en el ingreso familiar ante una variación unitaria en cada factor, gracias a la transformación logarítmica de la variable dependiente. Por ejemplo, si el coeficiente de la edad es 0.02, se interpreta que un año adicional de edad del jefe de hogar se asocia con un aumento aproximado del 2% en el ingreso, controlando por los demás factores.

Las variables categóricas (como sexo, estudios o departamento) se interpretan en relación con la categoría de referencia, por lo que el coeficiente refleja la diferencia porcentual media frente a esa categoría. Finalmente, el término de error (εi) agrupa factores no observados o no incluidos en el modelo, que también inciden en el ingreso familiar. De esta forma, la estructura de la ecuación proporciona una visión detallada y cuantificable del papel de cada determinante sobre el bienestar económico de los hogares analizados.

**Ecuación del modelo**

$$log(ING) = \beta_0 + \beta_1(Edad) + \beta_2(Dpto) + \beta_3(Sexo) + \beta_4(C.de personas) + \beta_5(H. trabajadas) + \epsilon $$

## Base de datos del estudio

Para el presente trabajo, se utiliza la base de datos de la ECV 2024 filtrada específicamente para la región Pacífica, que incluye los departamentos de Chocó, Cauca, Nariño y Valle del Cauca. La base de datos ha sido depurada y contiene únicamente las variables de interés para el modelo de regresión lineal:

```{r base de datos}
#Librerias
library(tidyverse)
library(scales)
library(readxl)
library(ggcorrplot)
library(visreg)
library(nortest)
library(lmtest)
library(ggthemes)
library(ggpmisc)
library(DT)
library(plotly)

datos_hogar=read.csv("datos_hogar.csv", sep = ";") %>% 
  select(DIRECTORIO,I_HOGAR,CANT_PERSONAS_HOGAR) %>% 
  rename("Ingreso del hogar"=2,"C. personas en el hogar"=3) %>% 
  distinct(DIRECTORIO, .keep_all = TRUE) %>% filter(`Ingreso del hogar`!=0)

educacion=read.csv("educacion.csv", sep= ";") %>% 
  select(DIRECTORIO,P8587) %>% 
  group_by(DIRECTORIO) %>%
  filter(P8587 == max(P8587))  %>%
  ungroup() %>% 
  distinct(DIRECTORIO, .keep_all = TRUE) %>% 
  mutate(
    Estudios = case_when(
      P8587 == 1 ~ "Ninguno",
      P8587 == 2 ~ "Preescolar",
      P8587 == 3 ~ "Primaria (1º-5º)",
      P8587 == 4 ~ "Secundaria (6º-9º)",
      P8587 == 5 ~ "Media (10º-13º)",
      P8587 == 6 ~ "Técnico sin título",
      P8587 == 7 ~ "Técnico con título",
      P8587 == 8 ~ "Tecnológico sin título",
      P8587 == 9 ~ "Tecnológico con título",
      P8587 == 10 ~ "Universitario sin título",
      P8587 == 11 ~ "Universitario con título",
      P8587 == 12 ~ "Postgrado sin título",
      P8587 == 13 ~ "Postgrado con título",
      TRUE ~ "No especificado"
    ),
    CATEGORIA_EDUCATIVA = case_when(
      P8587 %in% 1:2 ~ "Primaria",
      P8587 %in% 3:5 ~ "Secundaria",
      P8587 %in% 6:9 ~ "Técnica/Tecnológica",
      P8587 %in% 10:11 ~ "Universitaria",
      P8587 %in% 12:13 ~ "Postgrado",
      TRUE ~ "Otro"
    ),    CATEGORIA_EDUCATIVA = factor(CATEGORIA_EDUCATIVA,
                                       levels = c("Primaria", "Secundaria", "Técnica/Tecnológica", 
                                                  "Universitaria", "Postgrado")))

caracteristicas_hogar=read.csv("Características_composición.CSV",sep= ";") %>% 
  filter(P6051==1) %>% 
  select(DIRECTORIO,P6020,P6040) %>% rename(Sexo=2,Edad=3)

vivienda=read.csv("Datos de la vivienda.csv",sep=";") %>% 
  select(DIRECTORIO,CLASE,P1_DEPARTAMENTO,P8520S1A1) %>% rename(Ubicacion=2,Departamento=3,Estrato=4) %>% 
  distinct(DIRECTORIO, .keep_all = TRUE)

trabajo=read.csv("Fuerza de trabajo.CSV",sep=";") %>% 
  select(DIRECTORIO,P8624,P415,P8634,P6426,P416,P6440,P6460,P6426,P8636) %>% 
  rename(Ingresos_mes=2,Horas_trabajadas_semana=3,"Lugar de trabajo"=4,Tiempo_trabajado=5,
         Semana_horas=6,contrato=7,Tipo_contrato=8,
         meses=8)

Base_datos=caracteristicas_hogar  %>% inner_join(datos_hogar,by="DIRECTORIO") %>% 
  inner_join(vivienda,by="DIRECTORIO") %>% inner_join(educacion,by="DIRECTORIO") %>% inner_join(trabajo,by="DIRECTORIO") %>% 
  filter(Departamento%in%c(76,19,52,27),Edad!=0,Edad>=18,`Ingreso del hogar`<=50000000) %>% 
  select(Departamento,`Ingreso del hogar`,`C. personas en el hogar`,Sexo,
         Edad,CATEGORIA_EDUCATIVA,Horas_trabajadas_semana) %>% mutate(
           Departamento= case_when(
             Departamento == 76 ~ "Valle del Cauca",
             Departamento == 19 ~ "Cauca",
             Departamento == 52 ~ "Nariño",
             Departamento == 27 ~ "Chocó"),
           Sexo= case_when(Sexo==1~ "Hombre",
                           Sexo==2~ "Mujer")) %>% 
  filter(!is.na(Horas_trabajadas_semana)) %>% 
  rename(Estudios=6,"Horas trabajadas la semana pasada"=7) %>% 
  filter(!is.na(`Horas trabajadas la semana pasada`))


library(reactable)

reactable(
  Base_datos,
  defaultPageSize = 15,
  showPageSizeOptions = TRUE,
  pageSizeOptions = c(10, 15, 25, 50),
  striped = TRUE,
  highlight = TRUE,
  bordered = TRUE,
  filterable = TRUE,
  showSortable = TRUE,
  wrap = FALSE,
  resizable = TRUE,
  defaultColDef = colDef(
    header = function(value) gsub("_", " ", toupper(value)),
    cell = function(value) format(value, nsmall = 1),
    align = "center",
    minWidth = 120,
    headerStyle = list(background = "#2E86AB", color = "white", fontWeight = "bold")
  ),
  style = list(fontFamily = "Arial, sans-serif", fontSize = "14px"),
  theme = reactableTheme(
    stripedColor = "#f6f8fa",
    highlightColor = "#e8f4fd",
    cellPadding = "8px 12px",
    style = list(fontFamily = "-apple-system, BlinkMacSystemFont, Segoe UI, Helvetica, Arial, sans-serif"),
    searchInputStyle = list(width = "100%", padding = "8px 12px")
  ),
  columns = list(
  )
)
```

# Resultados descriptivos

## Análisis Univariado de las Variables del Modelo

### Caracterización de la Variable Dependiente: Ingreso Total del Hogar

Los resultados que otorgó el análisis descriptivo para el ingreso total mensual de los hogares colombianos se colocaron en la tabla 1. Estos revelan características estructurales relevantes para la comprensión de la distribución del ingreso nacional.

```{r tabla-promedios, echo=FALSE, warning=FALSE}
library(dplyr)
library(kableExtra)


tabla_promedios <- Base_datos %>%
  group_by(Departamento) %>%  
  summarise(
    `N Observaciones` = n(),
    `Ingreso Promedio` = mean(`Ingreso del hogar`, na.rm = TRUE),
    `Desv. Estándar Ingreso` = sd(`Ingreso del hogar`, na.rm = TRUE),
    `Ingreso Mínimo` = min(`Ingreso del hogar`, na.rm = TRUE),
    `Ingreso Máximo` = max(`Ingreso del hogar`, na.rm = TRUE),
    .groups = 'drop'
  ) %>%
  mutate(
    `Ingreso Promedio` = round(`Ingreso Promedio`, 2),
    `Desv. Estándar Ingreso` = round(`Desv. Estándar Ingreso`, 2)
  )

tabla_promedios %>%
  kbl(
    caption = "Tabla 1: Estadísticas Descriptivas del ingreso del hogar por Departamento",
    align = c("l", "r", "r", "r", "r", "r"),
    col.names = c("Departamento", "N", "Ingreso promedio",
                  "Desv. Estándar", "Mínimo", "Máximo")
  ) %>%
  kable_styling(
    bootstrap_options = c("striped", "hover", "condensed"),
    full_width = FALSE,
    font_size = 14,
    position = "center"
  ) %>%
  row_spec(0, background = "#2b6cb0", color = "white", bold = TRUE) %>%
  column_spec(1, bold = TRUE, width = "3cm") %>%
  column_spec(2:6, width = "2.5cm") %>%  # Corregido: de 2:7 a 2:6
  footnote(
    general = "Fuente: Elaboración propia con base en ECV DANE 2024",
    general_title = "Nota:",
    footnote_as_chunk = TRUE
  )
```

La distribución del ingreso total mensual de los hogares en la región Pacífica de Colombia refleja dinámicas económicas y sociales diferenciadas entre sus departamentos. Se observa que el Valle del Cauca es el departamento con el ingreso promedio más alto ($3,166,932 COP), seguido del Cauca ($2,602,230 COP), Chocó ($2,039,157 COP) y Nariño ($2,432,720 COP). Estas diferencias no solo responden a factores productivos y de acceso a mercados, sino también a condiciones estructurales históricas, como la presencia de economías formales e informales, y niveles desiguales de inversión pública.

La figura 1 permite visualizar con mayor claridad lo presentado en la tabla, pero desde una perspectiva geográfica, otorgando la ubicación de cada región, cada una con su respectivo ingreso promedio. El Valle del Cauca, con su posición geoestratégica y su base económica diversificada, presenta el mayor ingreso promedio, mientras que Nariño, a pesar de su importancia agrícola, registra el menor ingreso promedio. El Chocó y El Cauca se ubican en posiciones intermedias, pero presentan notorias brechas internas debido a sus altas desviaciones estándar, lo que representa una significativa heterogeneidad en la distribución al interior de estos territorios.




```{r mapa}
library(rnaturalearth)
library(sf)
library(devtools)

colombia <- ne_states(country = "colombia", returnclass = "sf")
pacifica <- colombia %>% filter(name %in% c("Chocó", "Valle del Cauca", "Cauca", "Nariño"))

pacifica_con_ingresos <- pacifica %>%
  left_join(tabla_promedios, by = c("name" = "Departamento"))

azules_puros <- c("#3E4A89", "#31688E", "#26828E", "#1F9E89")


g_mapa=ggplot() +
  geom_sf(data = colombia, fill = "lightgray", color = "white", alpha = 0.5) +
  geom_sf(data = pacifica_con_ingresos, 
          aes(fill = `Ingreso Promedio`), 
          color = "white", size = 0.8) +
   scale_fill_gradientn(
    name = "Ingreso Promedio (COP)",
    labels = dollar_format(prefix = "$", big.mark = ","),
    colors = azules_puros  
  ) +
  labs(
    title = "Figura 1 Mapa de Ingresos Promedio - Región Pacífica de Colombia",
    subtitle = "Distribución del ingreso familiar por departamento",
    caption = "Fuente: ECV DANE 2024"
  ) +theme_void() +
  theme(
    plot.title = element_text(hjust = 0.5, face = "bold", size = 16),
    plot.subtitle = element_text(hjust = 0.5, size = 12),
    legend.position = "right",
    legend.title = element_text(face = "bold")
  )

mapa_interactivo <- ggplotly(g_mapa, tooltip = "text", width = 800, height = 600) %>%
  layout(
    title = list(
      text = "Figura 1. Mapa de Ingresos Promedio - Región Pacífica de Colombia",
      x = 0.5,
      font = list(size = 18, weight = "bold")
    ),
    hoverlabel = list(
      bgcolor = "white",
      bordercolor = "black",
      font = list(size = 12, color = "black")
    ),
    margin = list(t = 60, b = 20, l = 20, r = 20),
    legend = list(
      orientation = "v",
      x = 0.9,
      y = 0.9,
      bgcolor = "rgba(255,255,255,0.8)",
      bordercolor = "lightgray"
    )
  ) %>%
  config(displayModeBar = TRUE, displaylogo = FALSE)

mapa_interactivo
```

## Variables Explicativas Cuantitativas: Caracterización Estadística

### Edad del jefe del hogar

Edad del jefe o responsable del hogar, la cual es medida en años tal como la reporta la Encuesta de Calidad de Vida (ECV) 2024. La Tabla 2 resume las estadísticas descriptivas por departamento.

```{r tabla edad}
tabla_promedios_edad <- Base_datos %>%
  group_by(Departamento) %>%  
  summarise(
    `Edad Promedio` = mean(Edad, na.rm = TRUE),
    `Desv. Estándar Ingreso` = sd(Edad, na.rm = TRUE),
    `Ingreso Mínimo` = min(Edad, na.rm = TRUE),
    `Ingreso Máximo` = max(Edad, na.rm = TRUE),
    .groups = 'drop'
  ) %>%
  mutate(
    `Edad Promedio` = round(`Edad Promedio`, 1),
    `Desv. Estándar Ingreso` = round(`Desv. Estándar Ingreso`, 2)
  )


tabla_promedios_edad %>%
  kbl(
    caption = "Tabla 2: Estadísticas Descriptivas de la edad del jefe del hogar Agrupadas por departamento",
    align = c("l", "r","r", "r", "r", "r", "r"),
    col.names = c("Código", "Edad Promedio",
                  "Desv. Estándar de la edad", "Mínimo de la edad", "Máximo de la edad")
  ) %>%
  kable_styling(
    bootstrap_options = c("striped", "hover", "condensed"),
    full_width = FALSE,
    font_size = 14,
    position = "center"
  ) %>%
  row_spec(0, background = "#2b6cb0", color = "white", bold = TRUE) %>%
  column_spec(1, bold = TRUE, width = "3cm") %>%
  column_spec(2:5, width = "2.5cm") %>%
  footnote(
    general = "Fuente: Elaboración propia con base en ECV DANE 2024",
    general_title = "Nota:",
    footnote_as_chunk = TRUE
  )

```

Con los datos de la tabla se observa una presencia marcada de adultos en etapa de consolidación laboral y también una porción significativa de personas en edad cercana a la jubilación; las medias departamentales se ubican en la franja alta de la vida productiva, entre aproximadamente 47 y 54 años, y los extremos se extienden desde los 18 hasta casi los 100 años, lo que indica cobertura de todo el ciclo adulto. La desviación estándar, que es de alrededor de 15–17 años según departamento, refleja una dispersión que combina cohortes jóvenes y mayores dentro de cada muestra, generando colas a ambos lados de la distribución. Esta composición etaria sugiere que, en la muestra, los hogares incorporan tanto efectos de experiencia acumulada como situaciones vinculadas a retiro o inactividad por edad avanzada.

```{r correlacion edad}

Dispercion_edad <- ggplot(Base_datos, aes(x = Edad,  
                                 y = log(`Ingreso del hogar`))) +
  geom_point(
    aes(color = log(`Ingreso del hogar`)),
    alpha = 0.7,
    size = 2.8
  ) +
  geom_smooth(
    method = "lm",  
    color = "#1a3c5f",
    fill = "#6baed6",
    alpha = 0.3,
    linewidth = 1.1,
    se = TRUE
  ) +
  facet_wrap(~ Departamento, ncol = 2) +
  scale_color_gradient(
    name = "Ingreso Familiar",
    low = "#d0e1f9",
    high = "#1a3c5f",
    labels = function(x) {
      dollar_format(prefix = "$", big.mark = ",")(exp(x))
    },
    breaks = log(c(5, 10, 15, 20)),
    guide = guide_colorbar(
      barwidth = 12,
      barheight = 0.8,
      direction = "horizontal",
      title.position = "top"
    )
  ) +
  scale_x_continuous(
    name = "Edad del Jefe de Hogar",
    breaks = seq(20, 80, by = 10),
    limits = c(18, 100)  # 
  ) +
  labs(
    title = "Figura 2. RELACIÓN EDAD DEL JEFE DE HOGAR - INGRESO FAMILIAR ",
    subtitle = "Transformación logarítmica aplicada al ingreso | Curva de tendencia lineal",
    caption = "Fuente: Encuesta Nacional de Hogares ECV 2024"
  ) +tema+
  theme(
    text = element_text(family = "sans"),
    plot.title = element_text(
      face = "bold",
      size = 14,
      hjust = 0.5,
      margin = margin(b = 10),
      color = "#2c3e50"
    ),
    plot.subtitle = element_text(
      size = 11,
      hjust = 0.5,
      color = "#34495e",
      margin = margin(b = 15)
    ),
    plot.caption = element_text(
      size = 9,
      color = "#7f8c8d",
      hjust = 0.5,
      margin = margin(t = 10)
    ),
    strip.background = element_rect(
      fill = "#3498db",
      color = "#2980b9",
      linewidth = 1
    ),
    strip.text = element_text(
      color = "white",
      face = "bold",
      size = 10
    ),
    axis.title = element_text(face = "bold", size = 11, color = "#2c3e50"),
    axis.text = element_text(size = 9, color = "#34495e"),
    legend.position = "bottom",
    legend.title = element_text(face = "bold", size = 10, color = "#2c3e50"),
    legend.text = element_text(size = 8, color = "#34495e"),
    panel.grid.major = element_line(color = "#ecf0f1", linewidth = 0.4),
    panel.grid.minor = element_line(color = "#f8f9fa", linewidth = 0.2),
    plot.margin = margin(15, 15, 15, 15)
  )

print(Dispercion_edad)

```


### Cantidad de personas en el hogar

La cantidad de personas en el hogar se introduce como una variable independiente clave. Las estadísticas descriptivas presentadas en la Tabla 3 revelan la variabilidad transversal entre departamentos, lo cual es fundamental para identificar posibles patrones que el modelo econométrico puede capturar.

```{r cantidad de personas en el hogar}
tabla_promedios_cp <- Base_datos %>%
  group_by(Departamento) %>%  
  summarise(
    `Edad Promedio` = mean(`C. personas en el hogar`, na.rm = TRUE),
    `Desv. Estándar Ingreso` = sd(`C. personas en el hogar`, na.rm = TRUE),
    `Ingreso Mínimo` = min(`C. personas en el hogar`, na.rm = TRUE),
    `Ingreso Máximo` = max(`C. personas en el hogar`, na.rm = TRUE),
    .groups = 'drop'
  ) %>%
  mutate(
    `Edad Promedio` = round(`Edad Promedio`, 1),
    `Desv. Estándar Ingreso` = round(`Desv. Estándar Ingreso`, 2)
  )


tabla_promedios_cp %>%
  kbl(
    caption = "Tabla 3: Estadísticas Descriptivas de la cantidad de personas en el hogar Agrupadas por departamento",
    align = c("l", "r","r", "r", "r", "r", "r"),
    col.names = c("Departamento", "Cantidad de personas Promedio",
                  "Desv. Estándar", "Mínimo", "Máximo")
  ) %>%
  kable_styling(
    bootstrap_options = c("striped", "hover", "condensed"),
    full_width = FALSE,
    font_size = 14,
    position = "center"
  ) %>%
  row_spec(0, background = "#2b6cb0", color = "white", bold = TRUE) %>%
  column_spec(1, bold = TRUE, width = "3cm") %>%
  column_spec(2:5, width = "2.5cm") %>%
  footnote(
    general = "Fuente: Elaboración propia con base en ECV DANE 2024",
    general_title = "Nota:",
    footnote_as_chunk = TRUE
  )

```

Los tamaños domésticos observados tienden a concentrarse en valores pequeños (la mayoría entre 1 y 4 integrantes), aunque también existen casos aislados de hogares considerablemente mayores que alargan la cola superior. Los promedios por departamento oscilan en una banda estrecha de entre 2.1 a 2.5 personas, pero esa similitud promedio oculta variaciones en la forma de la distribución, ya que mientras muchos hogares son unipersonales o nucleares, la presencia puntual de hogares con 6–8 miembros muestran arreglos residenciales más complejos presentes en la muestra. La desviación estándar cercana a 1 persona sugiere que, en términos generales, la mayoría de las observaciones se agrupan cerca del promedio, aunque los extremos indican heterogeneidad en tamaños familiares que podría relacionarse con diferencias generacionales, formas de convivencia y arreglos intergeneracionales dentro de la región

```{r correlacion cantidad}
Dispercion_cantidad <- ggplot(Base_datos, aes(x = `C. personas en el hogar`, 
                                       y = log(`Ingreso del hogar`)))+
   geom_point(
    aes(color = log(`Ingreso del hogar`)),
    alpha = 0.7,
    size = 2.8
  ) +
  geom_smooth(
    method = "lm",  
    color = "#1a3c5f",
    fill = "#6baed6",
    alpha = 0.3,
    linewidth = 1.1,
    se = TRUE
  ) +
  facet_wrap(~ Departamento, ncol = 2) +
  scale_color_gradient(
    name = "Ingreso Familiar",
    low = "#d0e1f9",
    high = "#1a3c5f",
    labels = function(x) {
      dollar_format(prefix = "$", big.mark = ",")(exp(x))
    },
    breaks = log(c(5, 10, 15, 20)),
    guide = guide_colorbar(
      barwidth = 12,
      barheight = 0.8,
      direction = "horizontal",
      title.position = "top"
    )
  ) +
   scale_x_continuous(
    breaks = function(x) unique(floor(pretty(seq(0, (max(x) + 1) * 1.1))))
  )+
  labs(
    title = "Figura 3. RELACIÓN CANTIDAD DE PERSONAS EN EL HOGAR - INGRESO FAMILIAR ",
    subtitle = "Transformación logarítmica aplicada al ingreso | Curva de tendencia lineal",
    caption = "Fuente: Encuesta Nacional de Hogares ECV 2024"
  ) +tema+
  theme(
    text = element_text(family = "sans"),
    plot.title = element_text(
      face = "bold",
      size = 14,
      hjust = 0.5,
      margin = margin(b = 10),
      color = "#2c3e50"
    ),
    plot.subtitle = element_text(
      size = 11,
      hjust = 0.5,
      color = "#34495e",
      margin = margin(b = 15)
    ),
    plot.caption = element_text(
      size = 9,
      color = "#7f8c8d",
      hjust = 0.5,
      margin = margin(t = 10)
    ),
    strip.background = element_rect(
      fill = "#3498db",
      color = "#2980b9",
      linewidth = 1
    ),
    strip.text = element_text(
      color = "white",
      face = "bold",
      size = 10
    ),
    axis.title = element_text(face = "bold", size = 11, color = "#2c3e50"),
    axis.text = element_text(size = 9, color = "#34495e"),
    legend.position = "bottom",
    legend.title = element_text(face = "bold", size = 10, color = "#2c3e50"),
    legend.text = element_text(size = 8, color = "#34495e"),
    panel.grid.major = element_line(color = "#ecf0f1", linewidth = 0.4),
    panel.grid.minor = element_line(color = "#f8f9fa", linewidth = 0.2),
    plot.margin = margin(15, 15, 15, 15)
  )


print(Dispercion_cantidad)
```


### Horas trabajadas la semana pasada

```{r cantidad de horas}
tabla_promedios_ch <- Base_datos %>%
  group_by(Departamento) %>%  
  summarise(
    `Edad Promedio` = mean(`Horas trabajadas la semana pasada`, na.rm = TRUE),
    `Desv. Estándar Ingreso` = sd(`Horas trabajadas la semana pasada`, na.rm = TRUE),
    `Ingreso Mínimo` = min(`Horas trabajadas la semana pasada`, na.rm = TRUE),
    `Ingreso Máximo` = max(`Horas trabajadas la semana pasada`, na.rm = TRUE),
    .groups = 'drop'
  ) %>%
  mutate(
    `Edad Promedio` = round(`Edad Promedio`, 1),
    `Desv. Estándar Ingreso` = round(`Desv. Estándar Ingreso`, 2)
  )


tabla_promedios_ch %>%
  kbl(
    caption = "Tabla 4: Estadísticas Descriptivas de las horas trabajas la semana pasada por el jefe del hogar en el hogar Agrupadas por departamento",
    align = c("l", "r","r", "r", "r", "r", "r"),
    col.names = c("Departamento", "Cantidad de horas promedio trabajadas",
                  "Desv. Estándar", "Mínimo", "Máximo")
  ) %>%
  kable_styling(
    bootstrap_options = c("striped", "hover", "condensed"),
    full_width = FALSE,
    font_size = 14,
    position = "center"
  ) %>%
  row_spec(0, background = "#2b6cb0", color = "white", bold = TRUE) %>%
  column_spec(1, bold = TRUE, width = "3cm") %>%
  column_spec(2:5, width = "2.5cm") %>%
  footnote(
    general = "Fuente: Elaboración propia con base en ECV DANE 2024",
    general_title = "Nota:",
    footnote_as_chunk = TRUE
  )
```

La variable muestra una distribución amplia y asimetrías notorias, como lo son los promedios departamentales que varían (con Valle del Cauca claramente por encima del resto) y desviaciones estándar elevadas que señalan variabilidad en jornadas recientes. Los valores máximos registrados (hasta 120 horas en algunos casos) generan colas largas en la parte superior de la distribución y reflejan tanto jornadas extraordinarias como registros extremos que conviven con observaciones de jornadas muy reducidas o nulas. La coexistencia de jornadas cortas y registros de alta intensidad productiva implica una muestra con experiencias laborales muy diversas en términos de tiempo efectivo trabajado durante la última semana; esta dispersión se manifiesta en diferencias de concentración y en asimetría positiva en la mayoría de los departamentos

```{r correlacion horas}
Dispercion_horas <- ggplot(Base_datos, aes(x = `Horas trabajadas la semana pasada`, 
                                  y = log(`Ingreso del hogar`))) +
   geom_point(
    aes(color = log(`Ingreso del hogar`)),
    alpha = 0.7,
    size = 2.8
  ) +
  geom_smooth(
    method = "lm",  
    color = "#1a3c5f",
    fill = "#6baed6",
    alpha = 0.3,
    linewidth = 1.1,
    se = TRUE
  ) +
  facet_wrap(~ Departamento, ncol = 2) +
  scale_color_gradient(
    name = "Ingreso Familiar",
    low = "#d0e1f9",
    high = "#1a3c5f",
    labels = function(x) {
      dollar_format(prefix = "$", big.mark = ",")(exp(x))
    },
    breaks = log(c(5, 10, 15, 20)),
    guide = guide_colorbar(
      barwidth = 12,
      barheight = 0.8,
      direction = "horizontal",
      title.position = "top"
    )
  ) +
   scale_x_continuous(
    breaks = function(x) unique(floor(pretty(seq(0, (max(x) + 1) * 1.1))))
  )+
  labs(
    title = "Figura 4. RELACIÓN HORAS TRABAJADAS LA SEMANA PASADA- INGRESO FAMILIAR ",
    subtitle = "Transformación logarítmica aplicada al ingreso | Curva de tendencia lineal",
    caption = "Fuente: Encuesta Nacional de Hogares ECV 2024"
  ) +tema+
  theme(
    text = element_text(family = "sans"),
    plot.title = element_text(
      face = "bold",
      size = 14,
      hjust = 0.5,
      margin = margin(b = 10),
      color = "#2c3e50"
    ),
    plot.subtitle = element_text(
      size = 11,
      hjust = 0.5,
      color = "#34495e",
      margin = margin(b = 15)
    ),
    plot.caption = element_text(
      size = 9,
      color = "#7f8c8d",
      hjust = 0.5,
      margin = margin(t = 10)
    ),
    strip.background = element_rect(
      fill = "#3498db",
      color = "#2980b9",
      linewidth = 1
    ),
    strip.text = element_text(
      color = "white",
      face = "bold",
      size = 10
    ),
    axis.title = element_text(face = "bold", size = 11, color = "#2c3e50"),
    axis.text = element_text(size = 9, color = "#34495e"),
    legend.position = "bottom",
    legend.title = element_text(face = "bold", size = 10, color = "#2c3e50"),
    legend.text = element_text(size = 8, color = "#34495e"),
    panel.grid.major = element_line(color = "#ecf0f1", linewidth = 0.4),
    panel.grid.minor = element_line(color = "#f8f9fa", linewidth = 0.2),
    plot.margin = margin(15, 15, 15, 15)
  )


print(Dispercion_horas)

```



## Variables Categóricas: Distribución de Frecuencias

### Estudios del jefe del hogar

La tabla 5 revela una estructura formativa predominantemente básica en la región Pacífica colombiana. El nivel de secundaria concentra la mayor proporción con 4,992 casos (69.5%), constituyéndose como la característica educativa más representativa entre los jefes de hogar. Le siguen en importancia la formación técnica o tecnológica con 889 casos (12.4%) y la educación universitaria con 774 observaciones (10.8%).


```{r tabla de estudios}

tabla_resultadosestudios <- Base_datos %>%
  group_by(Estudios) %>%  
  summarise(Frecuencia = n()) %>%
  arrange(desc(Frecuencia)) %>%
  mutate(
    Porcentaje = round((Frecuencia / sum(Frecuencia)) * 100, 1),
    Porcentaje_Acumulado = cumsum(Porcentaje)
  )



tabla_resultadosestudios %>%
  kable(
    format = "html",
    col.names = c("Estudios", "Frecuencia", "Porcentaje (%)", "Porcentaje Acumulado (%)"),
    align = c("l", "c", "c", "c"),
    caption = "Tabla 5 Distribución de Frecuencias del nivel de estudios del jefe del hogar"
  ) %>%
 kable_styling(
    bootstrap_options = c("striped", "hover", "condensed"),
    full_width = FALSE,
    font_size = 14,
    position = "center"
  ) %>%
  row_spec(0, background = "#2b6cb0", color = "white", bold = TRUE) %>%
 column_spec(2:4, width = "2.5cm") %>% 
  footnote(
    general = "Fuente: Elaboración propia con base en ECV DANE 2024",
    general_title = "Nota:",
    footnote_as_chunk = TRUE
  )
```

La estudios de postgrado representa apenas el 4.4% (314 casos), mientras que los estudios de educación primaria constituyen el segmento más reducido con solo 211 casos (2.9%). Esta distribución evidencia una pirámide educativa marcadamente amplia en la base y muy estrecha en la cúspide, patrón que sugiere limitaciones en el acceso a educación superior y especializada en la región.

```{r Box plot estudios}

datos_estudio <- Base_datos %>%
  mutate(
    Estudios = factor(Estudios, 
                          levels = c("Primaria", "Secundaria", "Técnica/Tecnológica", "Universitaria", "Postgrado"),
                          ordered = TRUE)
  )

boxplot_ingresos <- ggplot(datos_estudio, aes(x = Estudios, y = log(`Ingreso del hogar`), fill = Estudios)) +
  geom_boxplot(
    alpha = 0.85,
    outlier.shape = 21,
    outlier.size = 2.5,
    outlier.fill = "#e74c3c",
    outlier.alpha = 0.7,
    outlier.stroke = 0.5,
    width = 0.7,
    lwd = 0.6
  ) +
  stat_summary(
    fun = mean,
    geom = "point",
    shape = 23,
    size = 3,
    fill = "white",
    color = "black"
  ) +
  scale_fill_manual(values = c("#3498db", "#2ecc71", "#9b59b6", "#e67e22", "#1abc9c")) +
  labs(
    title = "Figura 5. RELACIÓN ENTRE NIVEL EDUCATIVO DEL JEFE DEL HOGAR E INGRESO FAMILIAR",
    subtitle = "Distribución del ingreso familiar según el nivel de estudios del jefe de hogar",
    x = "Nivel de Estudios",
    y = "Ingreso Familiar Mensual (Escala Logarítmica)",
    caption = "Fuente: Encuesta Nacional de Hogares ECV 2024"
  ) +tema +
  theme(
    text = element_text(family = "sans"),
    plot.title = element_text(
      face = "bold",
      size = 18,
      hjust = 0.5,
      margin = margin(b = 10)
    ),
    plot.subtitle = element_text(
      size = 12,
      hjust = 0.5,
      color = "gray40",
      margin = margin(b = 20)
    ),
    plot.caption = element_text(
      size = 10,
      color = "gray50",
      hjust = 1,
      margin = margin(t = 15)
    ),
    axis.title = element_text(face = "bold", size = 12),
    axis.text.x = element_text(
      angle = 45,
      hjust = 1,
      size = 10,
      face = "bold"
    ),
    axis.text.y = element_text(size = 10),
    legend.position = "none",
    plot.background = element_rect(fill = "white", color = NA),
    panel.background = element_rect(fill = "white", color = NA),
    panel.grid.major = element_line(color = "gray90", linewidth = 0.3),
    panel.grid.minor = element_blank(),
    plot.margin = margin(30, 30, 30, 30)
  ) 

print(boxplot_ingresos)

```



### Sexo del jefe del hogar

La tabla 6 revela una marcada disparidad de género. Los datos muestran una predominancia significativa de hombres como jefes de hogar, representando el 63.8% del total (4,580 casos), mientras que las mujeres constituyen el 36.2% (2,600 casos). Esta relación de aproximadamente 2:1 evidencia una estructura patriarcal aún persistente en la conformación de los hogares de la región.


```{r tabla sexo}
tabla_resultadossex <- Base_datos %>%
  group_by(Sexo) %>%  
  summarise(Frecuencia = n()) %>%
  arrange(desc(Frecuencia)) %>%
  mutate(
    Porcentaje = round((Frecuencia / sum(Frecuencia)) * 100, 1),
    Porcentaje_Acumulado = cumsum(Porcentaje)
  )



tabla_resultadossex %>%
  kable(
    format = "html",
    col.names = c("Genero", "Frecuencia", "Porcentaje (%)", "Porcentaje Acumulado (%)"),
    align = c("l", "c", "c", "c"),
    caption = "Tabla 6 Distribución de Frecuencias del genero del jefe del hogar"
  ) %>%
 kable_styling(
    bootstrap_options = c("striped", "hover", "condensed"),
    full_width = FALSE,
    font_size = 14,
    position = "center"
  ) %>%
  row_spec(0, background = "#2b6cb0", color = "white", bold = TRUE) %>%
 column_spec(2:4, width = "2.5cm") %>% 
  footnote(
    general = "Fuente: Elaboración propia con base en ECV DANE 2024",
    general_title = "Nota:",
    footnote_as_chunk = TRUE
  )
```

La siguiente gráfica muestra cómo se distribuye el ingreso familiar mensual en las muestras. Las cajas de ambas categorías tienen una forma muy parecida y las líneas de la mediana quedan en posiciones similares, lo que indica que los valores centrales del ingreso familiar encabezados por hombres y encabezados por mujeres son comparables en la muestra. Al mismo tiempo, en ambos grupos se observan puntos atípicos por encima y por debajo del rango intercuartílico, hay observaciones con ingresos muy superiores a la mediana y también con ingresos notablemente bajos, lo que genera colas en ambas direcciones. 


```{r Boxplot sexo}
boxplot_ingresosex <- ggplot(Base_datos, aes(x = Sexo, y = log(`Ingreso del hogar`), fill = Sexo)) +
  geom_boxplot(alpha = 0.8, outlier.shape = 21, outlier.size = 2, 
               outlier.fill = "red", outlier.alpha = 0.6)  +
  scale_fill_brewer(palette = "Set2") +
  scale_y_continuous(labels = dollar_format(prefix = "$", big.mark = ",")) +
  labs(
    title = "Figura 6. DISTRIBUCION DEL INGRESO FAMILIAR POR GENERO DEL JEFE DEL HOGAR",
    subtitle = "Análisis de la relación entre genero del jefe del hogar e ingresos familiares",
    x = "Genero",
    y = "Ingreso Familiar Mensual",
    caption = "Fuente: Datos de la encuesta nacional ECV 2024"
  )  +tema +
  theme(
    text = element_text(family = "sans"),
    plot.title = element_text(
      face = "bold",
      size = 18,
      hjust = 0.5,
      margin = margin(b = 10)
    ),
    plot.subtitle = element_text(
      size = 12,
      hjust = 0.5,
      color = "gray40",
      margin = margin(b = 20)
    ),
    plot.caption = element_text(
      size = 10,
      color = "gray50",
      hjust = 1,
      margin = margin(t = 15)
    ),
    axis.title = element_text(face = "bold", size = 12),
    axis.text.x = element_text(
      angle = 45,
      hjust = 1,
      size = 10,
      face = "bold"
    ),
    axis.text.y = element_text(size = 10),
    legend.position = "none",
    plot.background = element_rect(fill = "white", color = NA),
    panel.background = element_rect(fill = "white", color = NA),
    panel.grid.major = element_line(color = "gray90", linewidth = 0.3),
    panel.grid.minor = element_blank(),
    plot.margin = margin(30, 30, 30, 30)
  )


print(boxplot_ingresosex)


```

Mirando la dispersión, la longitud de las cajas y los “bigotes” sugiere que la variabilidad (en términos de IQR y rango) es importante para los dos sexos. Esto implica que, aunque la mayoría de los hogares se concentra alrededor de una mediana similar entre hombres y mujeres, existen hogares con ingresos excepcionalmente altos que elevan la cola derecha de la distribución. Al mismo tiempo se detectan observaciones bajas (outliers por debajo del bigote) en ambos grupos, con algunos valores extremos más notorios en la categoría femenina. 
Para entender esta distribución es pertinente recordar la composición de la muestra, en el que la gran mayoría de jefes de hogar registra educación secundaria como máximo nivel alcanzado, siendo este de un 79.3%, mientras que los niveles superiores, siendo este la universidad y el posgrado son minoritarios en la muestra; este perfil educativo concentra la masa central de la distribución de ingresos mostrada en la figura y ayuda a explicar por qué las medianas no muestran diferencias drásticas entre subgrupos educativos dentro del gráfico (la estructura educativa de la muestra está dominada por secundaria).

Además, la jefatura masculina está sobrerrepresentada, ya que tiene 63.8% hombres frente al 36.2% mujeres, lo cual condiciona la cantidad absoluta de observaciones por categoría y, por ende, la visibilidad de colas y outliers en cada caja.

Finalmente, la interpretación de esta figura debe leerse junto a la información sobre niveles de ingreso por departamento: los promedios departamentales muestran diferencias geográficas (por ejemplo, Valle del Cauca con ingreso promedio superior frente a Nariño con el menor promedio), lo que sugiere que la heterogeneidad territorial también contribuye a la variación observada en las colas y los outliers de la gráfica (es decir, algunos hogares con ingreso muy alto o muy bajo pueden deberse a efectos departamentales). En suma, la gráfica evidencia que, aunque las medidas centrales del ingreso familiar entre hogares encabezados por hombres y por mujeres son similares en la muestra, la dispersión y los extremos son relevantes y reflejan una mezcla de situaciones económicas que conviene tener en cuenta en cualquier análisis cuantitativo posterior


### Departamento

La tabla 7 revela la composición de la muestra estudiada en la región Pacífica colombiana.Valle del Cauca representa la mayor proporción con 2,125 observaciones (29.6%), seguido por Nariño con 2,055 casos (28.6%). En conjunto, estos dos departamentos concentran el 58.2% del total de la muestra, indicando una sobrerrepresentación relativa en el estudio. Cauca contribuye con 1912 hogares (26.6%), mientras que Chocó presenta la menor representación con 1088 casos (15.2%).

Esta distribución muestral refleja variaciones en el tamaño poblacional de cada departamento y posiblemente en la intensidad del trabajo de campo. La predominancia de Cauca y Nariño en la composición muestral sugiere que los resultados del análisis de regresión podrían estar más influenciados por las características de estos territorios. La representación diferenciada entre departamentos deberá considerarse en la interpretación de los resultados, particularmente en lo relacionado con la generalización de hallazgos a toda la región Pacífica.

La composición por departamento muestra una mayor concentración de observaciones en Cauca y Nariño, con Valle del Cauca y Chocó menos representados en la muestra. Esta distribución territorial no es homogénea: algunas jurisdicciones aportan un porcentaje sustancial de la muestra, lo que da como resultado densidades distintas de observaciones por departamento. La presencia relativa de cada departamento condiciona la variedad de contextos económicos y sociales reflejados en la base, generando diferencias en la composición de casos que deben tenerse en cuenta al describir resultados agregados o comparativos entre jurisdicciones.
.

```{r tabla de departamento}

tabla_resultados <- Base_datos %>%
  group_by(Departamento) %>%  # Cambia 'Departamento' por tu variable
  summarise(Frecuencia = n()) %>%
  arrange(desc(Frecuencia)) %>%
  mutate(
    Porcentaje = round((Frecuencia / sum(Frecuencia)) * 100, 1),
    Porcentaje_Acumulado = cumsum(Porcentaje)
  )



tabla_resultados %>%
  kable(
    format = "html",
    col.names = c("Departamento", "Frecuencia", "Porcentaje (%)", "Porcentaje Acumulado (%)"),
    align = c("l", "c", "c", "c"),
    caption = "Tabla 7 Distribución de Frecuencias por Departamento"
  ) %>%
 kable_styling(
    bootstrap_options = c("striped", "hover", "condensed"),
    full_width = FALSE,
    font_size = 14,
    position = "center"
  ) %>%
  row_spec(0, background = "#2b6cb0", color = "white", bold = TRUE) %>%
 column_spec(2:4, width = "2.5cm") %>% 
  footnote(
    general = "Fuente: Elaboración propia con base en ECV DANE 2024",
    general_title = "Nota:",
    footnote_as_chunk = TRUE
  )
```


# Estimacion del modelo de regresion multiple

```{r tabla supuestos, echo= FALSE}
Modelo_final=lm(log(`Ingreso del hogar`)~Sexo+Estudios+
                  `C. personas en el hogar`+Edad+`Horas trabajadas la semana pasada`+
                  Departamento
                ,Base_datos)
library(broom)

resumen_mod <- broom::tidy(Modelo_final) %>%
  mutate(across(where(is.numeric), ~ round(., 5))) %>%
  rename(`Variable` = term,
         `Coeficiente` = estimate,
         `Error Estándar` = std.error,
         `Estadístico t` = statistic,
         `Valor p` = p.value) %>%
  mutate(Significancia = case_when(
    `Valor p` < 0.001 ~ "***",
    `Valor p` < 0.01  ~ "**",
    `Valor p` < 0.05  ~ "*",
    TRUE ~ "")) %>% 
  mutate(`Valor p` = case_when(
    is.na(`Valor p`) ~ "1",
    `Valor p` < 2e-16 ~ "2e-16",
    TRUE ~ formatC(`Valor p`, format = "e", digits = 3)),
    Sig. = case_when(
      as.numeric(`Valor p`) < 0.001 ~ "***",
      as.numeric(`Valor p`) < 0.01  ~ "**",
      as.numeric(`Valor p`) < 0.05  ~ "*",
      as.numeric(`Valor p`) < 0.1  ~ ".",
      TRUE ~ ""))


resumen_global <- glance(Modelo_final)


resumen_global <- glance(Modelo_final)
R2 <- round(resumen_global$adj.r.squared, 4)
Fstat <- round(resumen_global$statistic, 2)
pvalor_modelo <- formatC(resumen_global$p.value, format = "e", digits = 2)
N <- resumen_global$df.residual + length(Modelo_final$coefficients)

filas_resumen <- tibble(
  Variable = c("R² ajustado", "F", "Valor p (modelo)", "N"),
  Coeficiente = as.character(c(R2, Fstat, pvalor_modelo, N)),
  `Error Estándar` = as.character(c("", "", "", "")),
  `Estadístico t` = as.character(c("", "", "", "")),
  `Valor p` = as.character(c("", "", "", "")),
  Sig. = as.character(c("", "", "", "")))

resumen_mod_chr= resumen_mod %>%
  mutate_all(as.character)

tabla_final <- bind_rows(resumen_mod_chr, filas_resumen)

tabla_final <- tabla_final %>% 
  select(Variable, Coeficiente, `Error Estándar`, `Estadístico t`, `Valor p`, Sig.)

kbl(tabla_final,
    caption = "Figura 8. Resultados del modelo de regresión lineal múltiple",
    align = c("l", "r", "r", "r", "r", "c"),
    col.names = names(tabla_final)) %>%
  kable_styling(bootstrap_options = c("striped", "hover", "condensed"),
                full_width = FALSE,
                font_size = 14,
                position = "center") %>%
  row_spec(0, background = "#2b6cb0", color = "white", bold = TRUE) %>%
  column_spec(1, bold = TRUE, width = "4cm") %>%
  column_spec(2:6, width = "2.5cm") %>%
  row_spec((nrow(resumen_mod_chr) + 1):(nrow(resumen_mod_chr) + nrow(filas_resumen)),
           bold = TRUE, italic = FALSE, background = "#e6f0ff") %>%
  footnote(
    general = "Elaboración propia con base en ECV DANE 2024.",
    general_title = "Nota:",
    footnote_as_chunk = TRUE)
```


# Resultados del modelo

La validez y robustez de un modelo de regresión lineal múltiple dependen del cumplimiento de los supuestos clásicos subyacentes a la inferencia estadística. En este estudio, la evaluación de los supuestos se realizó mediante el análisis gráfico proporcionado por la función plot(model) de R y análisis de multicolinealidad a través del Factor de Inflación de la Varianza (VIF) y la matriz de correlaciones, siguiendo las recomendaciones metodológicas de la literatura académica contemporánea.


## Diagnóstico Gráfico de Supuestos

El procedimiento gráfico ejecutado con plot(model) permite evaluar de manera conjunta la normalidad de los residuos, la homocedasticidad, la linealidad de la relación funcional, y la presencia de valores atípicos e influyentes, todo en una misma rutina diagnóstica

### Lineal
Se verifica que la relación entre la variable dependiente y los predictores sea aproximadamente lineal a partir del gráfico de residuos frente a valores ajustados. En ausencia de patrones curvos o sistemáticos, se asume que el supuesto de linealidad es razonable.

```{r plot 1}
library(broom)
Modelo_final=lm(log(`Ingreso del hogar`)~Sexo+Estudios+
                  `C. personas en el hogar`+Edad+`Horas trabajadas la semana pasada`+
                  Departamento
                ,Base_datos)


res_df <- augment(Modelo_final)

resid_vs_ajustados <- ggplot(res_df, aes(x = .fitted, y = .resid)) +
  geom_point(
    aes(color = abs(.resid), size = abs(.resid)),
    alpha = 0.6,
    show.legend = FALSE
  ) +
  geom_hline(
    yintercept = 0,
    color = "#e74c3c",
    linetype = "dashed",
    linewidth = 1.2,
    alpha = 0.8
  ) +
  geom_smooth(
    method = "loess",
    color = "#3498db",
    fill = "#3498db",
    alpha = 0.2,
    linewidth = 1.2,
    se = TRUE
  ) +
  geom_ribbon(
    stat = "smooth",
    method = "loess",
    aes(ymin = after_stat(ymax), ymax = after_stat(ymax)),
    fill = "#e74c3c",
    alpha = 0.1
  ) +
  
  geom_ribbon(
    stat = "smooth", 
    method = "loess",
    aes(ymin = after_stat(ymin), ymax = after_stat(ymin)),
    fill = "#e74c3c",
    alpha = 0.1
  ) +
  scale_color_gradient(low = "#3498db", high = "#e74c3c") +
  scale_size_continuous(range = c(1, 3)) +
  labs(
    title = "Figura 7. ANÁLISIS DE RESIDUOS VS VALORES AJUSTADOS",
    subtitle = "Validación de los supuestos de linealidad y homocedasticidad",
    x = "Valores Ajustados (Predicciones)",
    y = "Residuos",
    caption = paste(
      "Fuente: Elaboración propia con base en ECV DANE 2024 |",
      "Línea azul: tendencia LOESS |",
      "Línea roja: residuo cero"
    )
  ) +tema +
  theme(
    text = element_text(family = "sans"),
    plot.title = element_text(
      face = "bold",
      size = 16,
      hjust = 0.5,
      margin = margin(b = 10)
    ),
    plot.subtitle = element_text(
      size = 12,
      hjust = 0.5,
      color = "gray40",
      margin = margin(b = 20)
    ),
    plot.caption = element_text(
      size = 10,
      color = "gray50",
      hjust = 0.5,
      margin = margin(t = 15)
    ),
    axis.title = element_text(face = "bold", size = 12),
    axis.text = element_text(size = 10),
    panel.grid.major = element_line(color = "gray90"),
    panel.grid.minor = element_line(color = "gray95"),
    plot.background = element_rect(fill = "white", color = NA),
    panel.background = element_rect(fill = "white", color = NA)
  )

print(resid_vs_ajustados)
```



El mismo gráfico de residuos versus predichos permite inspeccionar si la varianza de los residuos es aproximadamente constante a lo largo del rango de valores ajustados. La ausencia de un patrón en forma de abanico confirma el cumplimiento de homocedasticidad.

### Normalidad

El Q-Q plot generado por plot(model) facilita la evaluación de si los residuos se distribuyen normalmente, indispensable para la validez de la inferencia sobre los coeficientes. Si los puntos del Q-Q plot se alinean en torno a la diagonal, la normalidad puede asumirse

```{r plot 2}
G_qq <- ggplot(res_df, aes(sample = .resid)) +
  geom_qq(alpha = 0.6, color = "#2b6cb0") +
  geom_qq_line(color = "#e74c3c", linewidth = 1) +
  labs(
    title = "Figura 8. GRÁFICO Q-Q DE LOS RESIDUOS",
    subtitle = "Validación de normalidad - Residuos vs Distribución Normal Teórica",
    x = "Cuantiles Teóricos",
    y = "Cuantiles de los Residuos",
    caption = "Fuente: Elaboración propia con base en ECV DANE 2024"
  ) +
  tema

print(G_qq)
```

```{r histograma}
library(plotly)
res_df <- augment(Modelo_final)

G_residuos_hist <- ggplot(res_df, aes(x = .resid)) +
  geom_histogram(
    aes(y = after_stat(density)),
    bins = 30,
    fill = "#3498db",
    color = "white",
    alpha = 0.8
  ) +
  geom_density(linewidth = 1, color = "#e74c3c") +
  geom_vline(
    xintercept = 0,
    color = "#2c3e50",
    linetype = "dashed",
    linewidth = 1
  ) +
  stat_function(
    fun = dnorm,
    args = list(mean = mean(res_df$.resid), sd = sd(res_df$.resid)),
    color = "#27ae60",
    linewidth = 1,
    linetype = "dashed"
  ) +
  labs(
    title = "Figura 9. DISTRIBUCIÓN DE LOS RESIDUOS DEL MODELO",
    subtitle = "Validación del supuesto de normalidad de los errores\nLínea roja: densidad observada | Línea verde: distribución normal teórica",
    x = "Residuos", 
    y = "Densidad",
    caption = "Fuente: Elaboración propia con base en ECV DANE 2024"
  ) +
  tema

print(G_residuos_hist)

```

### Observaciones influyentes

```{r cuadrado}
es_df <- augment(Modelo_final)
scale_location_plot <- ggplot(res_df, aes(x = .fitted, y = sqrt(abs(.std.resid)))) +
  geom_point(
    aes(color = sqrt(abs(.std.resid)), size = sqrt(abs(.std.resid))),
    alpha = 0.6,
    show.legend = FALSE
  ) +
  geom_smooth(
    method = "loess",
    color = "#3498db",
    fill = "#3498db",
    alpha = 0.2,
    linewidth = 1.2,
    se = TRUE
  ) +
  geom_hline(
    yintercept = mean(sqrt(abs(res_df$.std.resid)), na.rm = TRUE),
    color = "#e74c3c",
    linetype = "dashed",
    linewidth = 1,
    alpha = 0.8
  ) +
  scale_color_gradient(low = "#3498db", high = "#e74c3c") +
  scale_size_continuous(range = c(1, 3)) +
  labs(
    title = "Figura 10. Gráfico Scale-Location - Verificación de Homocedasticidad",
    subtitle = "Análisis de la raíz cuadrada de los residuos estandarizados vs valores ajustados",
    x = "Valores Ajustados (Predicciones)",
    y = expression(sqrt("|Residuos Estandarizados|")),
    caption = paste(
      "Fuente: Encuesta nacional de la calidad de vida ECV 2024 |",
      "Línea roja: media de √|residuos estandarizados| |",
      "Línea azul: tendencia LOESS"
    )
  ) +tema +
  theme(
    text = element_text(family = "sans"),
    plot.title = element_text(
      face = "bold",
      size = 16,
      hjust = 0.5,
      margin = margin(b = 10)
    ),
    plot.subtitle = element_text(
      size = 12,
      hjust = 0.5,
      color = "gray40",
      margin = margin(b = 20)
    ),
    plot.caption = element_text(
      size = 10,
      color = "gray50",
      hjust = 0.5,
      margin = margin(t = 15)
    ),
    axis.title = element_text(face = "bold", size = 12),
    axis.text = element_text(size = 10),
    axis.title.y = element_text(margin = margin(r = 10)),
    panel.grid.major = element_line(color = "gray90"),
    panel.grid.minor = element_line(color = "gray95"),
    plot.background = element_rect(fill = "white", color = NA),
    panel.background = element_rect(fill = "white", color = NA)
  )

print(scale_location_plot)
```





```{r cook}

res_df <- res_df %>%
  mutate(
    cooksd = cooks.distance(Modelo_final),
    obs_number = row_number()
  )

G_cooksd <- ggplot(res_df, aes(x = obs_number, y = cooksd)) +
  geom_point(
    aes(color = cooksd, size = cooksd),
    alpha = 0.7
  ) +
  geom_hline(
    yintercept = 4/nrow(res_df),
    color = "#e74c3c",
    linetype = "dashed",
    linewidth = 1.2
  ) +
  geom_point(
    data = res_df %>% filter(cooksd > 4/nrow(res_df)),
    aes(x = obs_number, y = cooksd),
    color = "#e74c3c",
    size = 3,
    shape = 21,
    fill = "transparent",
    stroke = 1.5
  ) +
  geom_text(
    data = res_df %>% 
      filter(cooksd > 4/nrow(res_df)) %>%
      arrange(desc(cooksd)) %>%
      head(5),  
    aes(label = obs_number),
    vjust = -1,
    hjust = 0.5,
    size = 3,
    fontface = "bold",
    color = "#c0392b"
  ) +
  scale_color_gradient(
    name = "Distancia de Cook",
    low = "#3498db",
    high = "#e74c3c",
    guide = guide_colorbar(
      barwidth = 10,
      barheight = 0.6,
      direction = "horizontal"
    )
  ) +
  scale_size_continuous(
    name = "Influencia",
    range = c(1, 4),
    guide = "none"
  ) +
  labs(
    title = "Figura 11. Análisis de Observaciones Influentes - Distancia de Cook",
    subtitle = paste(
      "Línea roja: umbral de influencia (4/n =", 
      round(4/nrow(res_df), 4), 
      ")\nPuntos rojos: observaciones potencialmente influyentes"
    ),
    x = "Número de Observación",
    y = "Distancia de Cook",
    caption = paste(
      "Fuente: Elaboración propia con base en ECV DANE 2024 |",
      "Total de observaciones:", nrow(res_df)
    )
  ) + tema

print(G_cooksd)

```

```{r Matriz de correlaciones}

library(ggcorrplot)

datos_modelo <- Modelo_final$model

variables_numericas <- datos_modelo %>%
  select(where(is.numeric))

matriz_cor <- round(cor(variables_numericas, use = "complete.obs"), 2)

matriz_larga <- matriz_cor %>%
  as.data.frame() %>%
  mutate(Variable1 = rownames(.)) %>%
  pivot_longer(
    cols = -Variable1,
    names_to = "Variable2",
    values_to = "Correlacion"
  ) %>%
  mutate(
    Variable1 = factor(Variable1, levels = rownames(matriz_cor)),
    Variable2 = factor(Variable2, levels = colnames(matriz_cor)),
    Etiqueta = case_when(
      Correlacion == 1 ~ "1.00",
      abs(Correlacion) < 0.01 ~ "0.00",
      TRUE ~ as.character(Correlacion)
    ),
    Significancia = case_when(
      abs(Correlacion) >= 0.7 ~ "Muy Alta",
      abs(Correlacion) >= 0.5 ~ "Alta", 
      abs(Correlacion) >= 0.3 ~ "Moderada",
      abs(Correlacion) >= 0.1 ~ "Baja",
      TRUE ~ "Muy Baja"
    )
  )

matriz_cuadros <- ggplot(matriz_larga, aes(x = Variable1, y = Variable2, fill = Correlacion)) +
  geom_tile(color = "white", linewidth = 1.5, width = 0.9, height = 0.9) +
  geom_text(
    aes(label = Etiqueta),
    color = "white",
    size = 4.5,
    fontface = "bold"
  ) +
  scale_fill_gradient2(
    name = "Correlación",
    low = "#e74c3c",    
    mid = "#f8f9fa",    
    high = "#3498db",   
    midpoint = 0,
    limits = c(-1, 1),
    breaks = c(-1, -0.5, 0, 0.5, 1),
    labels = c("-1.0", "-0.5", "0", "0.5", "1.0")
  ) +
  scale_x_discrete(position = "top") +
  scale_y_discrete(limits = rev) +
  coord_fixed() +
  labs(
    title = "Figura 12. MATRIZ DE CORRELACIÓN ENTRE VARIABLES NUMÉRICAS",
    subtitle = "Análisis de relaciones lineales entre predictores del modelo",
    x = NULL,
    y = NULL,
    caption = "Fuente: Elaboración propia con base en ECV DANE 2024"
  ) +tema +
  theme(
    text = element_text(family = "sans"),
    plot.title = element_text(
      face = "bold",
      size = 16,
      hjust = 0.5,
      margin = margin(b = 10)
    ),
    plot.subtitle = element_text(
      size = 12,
      hjust = 0.5,
      color = "gray40",
      margin = margin(b = 20)
    ),
    plot.caption = element_text(
      size = 10,
      color = "gray50",
      hjust = 0.5,
      margin = margin(t = 15)
    ),
    axis.text.x = element_text(
      angle = 45,
      hjust = 0,
      face = "bold",
      size = 11
    ),
    axis.text.y = element_text(
      face = "bold",
      size = 11
    ),
    panel.grid = element_blank(),
    legend.position = "bottom",
    legend.title = element_text(face = "bold", size = 11),
    legend.text = element_text(size = 10),
    legend.key.width = unit(2, "cm"),
    plot.background = element_rect(fill = "white", color = NA),
    panel.background = element_rect(fill = "white", color = NA)
  )


print(matriz_cuadros)

```


```{r correlacion pearson}
num_vars <- Base_datos %>% 
  select_if(is.numeric)

corr_result <- Hmisc::rcorr(as.matrix(num_vars))

cor_y <- corr_result$r[, "Ingreso del hogar"]
pval_y <- corr_result$P[, "Ingreso del hogar"]


tabla_corr <- tibble(
  Variable = names(cor_y),
  `Coef. de Pearson (r)` = round(cor_y, 3),
  `Valor p` = pval_y) %>%
  filter(Variable != "Ingreso del hogar") %>%
  mutate(
    `Valor p` = case_when(
      is.na(`Valor p`) ~ NA_character_,
      `Valor p` < 2e-16 ~ "2e-16",
      TRUE ~ formatC(`Valor p`, format = "e", digits = 3)),
    Significativo = ifelse(as.numeric(pval_y[match(Variable, names(pval_y))]) < 0.05, "Sí", "No"))

tabla_corr %>%
  kbl(caption = "Tabla 9. Coeficiente de Correlación de Pearson con la Variable Dependiente",
    align = c("l", "r", "r", "c"),
    col.names = c("Variable", "Coef. de Pearson (r)", "Valor p", "Significativo")) %>%
  kable_styling(
    bootstrap_options = c("striped", "hover", "condensed"),
    full_width = FALSE,
    font_size = 14,
    position = "center") %>%
  row_spec(0, background = "#2b6cb0", color = "white", bold = TRUE) %>%
  column_spec(1, bold = TRUE, width = "3cm") %>%
  column_spec(2:4, width = "2.5cm") %>%
  footnote(general = "Elaboración propia con base en ECV DANE 2024",
    general_title = "Nota:")
```

```{r VIF}

calcular_vif_seguro <- function(modelo) {
  tryCatch({
    vif_resultados <- vif(modelo)
    
    if(is.matrix(vif_resultados)) {
      data.frame(
        Variable = rownames(vif_resultados),
        VIF = as.numeric(vif_resultados[, "GVIF"]),
        stringsAsFactors = FALSE
      )
    } else {
      data.frame(
        Variable = names(vif_resultados),
        VIF = as.numeric(vif_resultados),
        stringsAsFactors = FALSE
      )
    }
  }, error = function(e) {
    X <- model.matrix(modelo)
    if("(Intercept)" %in% colnames(X)) {
      X <- X[, colnames(X) != "(Intercept)", drop = FALSE]
    }
    
    if(ncol(X) > 0) {
      cor_matrix <- cor(X)
      vif_manual <- diag(solve(cor_matrix))
      data.frame(
        Variable = colnames(X),
        VIF = vif_manual,
        stringsAsFactors = FALSE
      )
    } else {
      stop("No se pueden calcular VIF")
    }
  })
}

vif_df <- calcular_vif_seguro(Modelo_final)

vif_procesado <- vif_df %>%
  mutate(
    VIF = round(VIF, 3),
    Tolerancia = round(1/VIF, 4),
    Diagnóstico = case_when(
      VIF >= 10 ~ "🚨 GRAVE",
      VIF >= 5 & VIF < 10 ~ "⚠️ MODERADO", 
      VIF < 5 ~ "✅ ACEPTABLE"
    )
  ) %>%
  arrange(desc(VIF))


tabla_vif_simple <- vif_procesado %>%
  select(Variable, VIF, Tolerancia, Diagnóstico)

kable(tabla_vif_simple, 
      caption = "Tabla 10. Análisis de Multicolinealidad mediante VIF",
      align = c( "c", "c", "c"),
      format = ifelse(knitr::is_latex_output(), "latex", "pipe")) %>%
  kable_styling(bootstrap_options = c("striped", "hover"), 
                full_width = FALSE,
                position = "center")

grafico_vif_rmd <- ggplot(vif_procesado, aes(x = reorder(Variable, VIF), y = VIF, fill = Diagnóstico)) +
  geom_col(width = 0.7, alpha = 0.8) +
  geom_hline(yintercept = 5, color = "#D69E2E", linetype = "dashed", linewidth = 1) +
  geom_hline(yintercept = 10, color = "#E53E3E", linetype = "dashed", linewidth = 1) +
  geom_text(aes(label = sprintf("%.2f", VIF)), hjust = -0.2, size = 3.5, fontface = "bold") +
  scale_fill_manual(values = c("✅ ACEPTABLE" = "#48BB78", 
                              "⚠️ MODERADO" = "#ECC94B", 
                              "🚨 GRAVE" = "#F56565")) +
  coord_flip() +
  labs(
    title = "Figura 13. Análisis de Multicolinealidad - Factor de Inflación de la Varianza (VIF)",
    subtitle = "Umbrales: VIF < 5 (Aceptable) | VIF ≥ 5 (Moderado) | VIF ≥ 10 (Grave)",
    x = NULL,
    y = "VIF",
    caption = "Fuente: Encuesta nacional calidad de vida ECV 2024 Elaboración propia"
  ) +
  theme_minimal() +
  theme(
    plot.title = element_text(face = "bold", hjust = 0.5),
    plot.subtitle = element_text(hjust = 0.5, color = "gray40"),
    axis.text.y = element_text(face = "bold"),
    legend.position = "bottom"
  )

print(grafico_vif_rmd)



```

# Conclusiones



# Bibliografia

Auvert Albornoz, D. E. (2014). Desigualdad del ingreso y movilidad social en Colombia durante 2008-2013 [Tesis de maestría]. Universidad de los Andes.

Contreras Navarrete, M. P. (2011). Aplicación del método de regresión lineal en el análisis de los determinantes de la inversión extranjera en Colombia. Universidad Nacional de Colombia.

Departamento Administrativo Nacional de Estadística [DANE]. (2025). Encuesta Nacional de Calidad de Vida (ECV) - Resultados 2024. https://www.dane.gov.co/files/operaciones/ECV/pres-ECV-2024.pdf

Departamento Nacional de Planeación [DNP]. (2016). Sistema de monitoreo del Observatorio de Políticas de las Familias. https://observatoriodefamilia.dnp.gov.co/Documents/Documentos%20de%20trabajo/D2-sistema-monitoreo-opf-sept_2016.pdf

Espinosa-Espinosa, A. (2021). Veinte años de investigación sobre pobreza y desigualdad social en el Caribe colombiano, 1997-2017. Banco de la República.

Galvis-Aponte, L. A., Alba-Fajardo, C. A., & Moyano-Támara, L. M. (2016). La persistencia de la pobreza en el Pacífico colombiano y sus factores asociados. Documentos de Trabajo sobre Economía Regional y Urbana, 238. Banco de la República.

Gaviria Ríos, M. A., Sierra Sierra, H. A., & Buchelli Lozano, G. A. (2007). Características socioeconómicas de los hogares pobres de la ciudad de Pereira. Revista Gestión & Región, (3), 35-98.

Muñoz, C. (2004). Determinantes del ingreso y del gasto corriente de los hogares. Revista de Economía Institucional, 6(10), 183-199.

Sánchez-Torres, R. M. (2024). Pobreza multidimensional en el Pacífico Colombiano: identificación, medición y tendencias recientes. Investigaciones Regionales - Journal of Regional Research, 51, 1-25.
