---
title: "Determinantes de los Ingresos Familiares mediante Regresión Lineal Múltiple: Un Estudio Empírico con Microdatos de la ECV DANE 2024"
author: "Barros Rayo Alejandro (2415837), Muñoz Portela Diego Fernando (2415620), Portilla Aguirre Johan Camilo (2422468), Aguirre Aldana Joan Sebastian (2419550)"
date: "`r format(Sys.Date(), '%d de %B de %Y')`"
output: 
  html_document:
    theme: lumen
    highlight: textmate
    toc: true
    toc_float:
      collapsed: false
      smooth_scroll: true
    toc_depth: 3
    number_sections: true
    code_folding: show
---

<style type="text/css">
/* RESET COMPLETO */
* {
    box-sizing: border-box !important;
}

/* PALETA DE COLORES ELEGANTE */
:root {
  --primary-color: #1a365d;
  --secondary-color: #2d3748;
  --accent-color: #2b6cb0;
  --accent-light: #4299e1;
  --text-color: #2d3748;
  --light-bg: #f7fafc;
  --border-color: #e2e8f0;
  --shadow-light: rgba(0,0,0,0.06);
  --sidebar-width: 300px;
}

/* ESTRUCTURA PRINCIPAL CON SIDEBAR */
.main-container {
    max-width: 1400px !important;
    margin: 0 auto !important;
    font-family: "Georgia", "Palatino Linotype", "Book Antiqua", serif !important;
    line-height: 1.75 !important;
    color: var(--text-color) !important;
    background: #ffffff !important;
    padding: 20px !important;
    display: flex !important;
    gap: 30px !important;
    align-items: flex-start !important;
    position: relative !important;
}

/* CONTENEDOR DEL ÍNDICE LATERAL - STICKY CORREGIDO */
#TOC {
    background: white !important;
    border: 1px solid var(--border-color) !important;
    border-radius: 8px !important;
    padding: 25px !important;
    box-shadow: 0 2px 15px var(--shadow-light) !important;
    font-family: "Times New Roman", serif !important;
    width: var(--sidebar-width) !important;
    min-width: var(--sidebar-width) !important;
    max-width: var(--sidebar-width) !important;
    position: sticky !important;
    top: 20px !important;
    overflow-y: auto !important;
    overflow-x: hidden !important;
    flex-shrink: 0 !important;
    margin: 0 !important;
    max-height: calc(100vh - 40px) !important; /* Altura máxima viewport */
    align-self: flex-start !important;
    transition: all 0.3s ease !important;
}

/* Scrollbar personalizado para el TOC */
#TOC::-webkit-scrollbar {
    width: 6px !important;
}

#TOC::-webkit-scrollbar-track {
    background: #f1f1f1 !important;
    border-radius: 3px !important;
}

#TOC::-webkit-scrollbar-thumb {
    background: var(--accent-light) !important;
    border-radius: 3px !important;
}

#TOC::-webkit-scrollbar-thumb:hover {
    background: var(--accent-color) !important;
}

/* Reset completo para elementos del TOC */
#TOC * {
    box-sizing: border-box !important;
    max-width: 100% !important;
    overflow: visible !important;
}

#TOC::before {
    content: "📋 Índice de Contenidos" !important;
    display: block !important;
    font-family: "Times New Roman", serif !important;
    font-size: 1.3em !important;
    font-weight: bold !important;
    color: var(--primary-color) !important;
    border-bottom: 2px solid var(--accent-color) !important;
    padding-bottom: 12px !important;
    margin-bottom: 20px !important;
    text-align: left !important;
    position: sticky !important;
    top: 0 !important;
    background: white !important;
    z-index: 2 !important;
    margin-top: 0 !important;
}

/* LISTAS DEL ÍNDICE CON SCROLL INTERNO */
#TOC ul {
    list-style: none !important;
    padding-left: 0 !important;
    margin: 0 !important;
    width: 100% !important;
    overflow: visible !important;
}

#TOC li {
    margin: 6px 0 !important;
    padding: 0 !important;
    line-height: 1.5 !important;
    width: 100% !important;
    overflow: visible !important;
}

#TOC a {
    color: var(--text-color) !important;
    text-decoration: none !important;
    font-size: 0.92em !important;
    display: block !important;
    padding: 8px 12px !important;
    border-left: 3px solid transparent !important;
    transition: all 0.3s ease !important;
    border-radius: 4px !important;
    width: 100% !important;
    white-space: normal !important;
    word-wrap: break-word !important;
    overflow-wrap: break-word !important;
}

#TOC a:hover {
    color: var(--accent-color) !important;
    background-color: var(--light-bg) !important;
    border-left: 3px solid var(--accent-color) !important;
    padding-left: 15px !important;
    transform: translateX(2px) !important;
}

#TOC .toc-section-number {
    color: var(--accent-color) !important;
    font-weight: 600 !important;
    margin-right: 6px !important;
    display: inline-block !important;
    min-width: 18px !important;
    font-size: 0.9em !important;
}

/* SUBNIVELES DEL ÍNDICE */
#TOC ul ul {
    padding-left: 18px !important;
    margin-top: 4px !important;
    width: 100% !important;
}

#TOC ul ul a {
    font-size: 0.85em !important;
    color: #666666 !important;
    border-left: 2px solid var(--border-color) !important;
    padding: 6px 10px !important;
    width: calc(100% - 0px) !important;
}

#TOC ul ul a:hover {
    color: var(--accent-color) !important;
    border-left: 2px solid var(--accent-light) !important;
    background-color: #f8f9fa !important;
}

/* CONTENIDO PRINCIPAL (LADO DERECHO) */
.toc-content {
    flex: 1 !important;
    margin-left: 0 !important;
    padding: 40px !important;
    background: white !important;
    box-shadow: 0 0 20px var(--shadow-light) !important;
    border-radius: 8px !important;
    min-width: 0 !important;
}

.section.level1 {
    margin-bottom: 50px !important;
    padding: 35px !important;
    background: white !important;
    border: 1px solid var(--border-color) !important;
    border-radius: 8px !important;
    box-shadow: 0 2px 8px var(--shadow-light) !important;
    width: 100% !important;
}

/* TIPOGRAFÍA */
h1, h2, h3, h4, h5, h6 {
    font-family: "Times New Roman", "Times", serif !important;
    font-weight: 600 !important;
    text-align: left !important;
}

h1 {
    color: var(--primary-color) !important;
    border-bottom: 3px double var(--accent-color) !important;
    padding-bottom: 20px !important;
    font-size: 2.4em !important;
    margin-bottom: 35px !important;
    text-align: center !important;
    letter-spacing: 0.5px !important;
    font-weight: 700 !important;
}

h2 {
    color: var(--primary-color) !important;
    border-bottom: 2px solid var(--accent-light) !important;
    padding-bottom: 12px !important;
    font-size: 1.9em !important;
    margin-top: 40px !important;
    margin-bottom: 25px !important;
    padding-left: 15px !important;
    border-left: 4px solid var(--accent-color) !important;
}

h3 {
    color: var(--secondary-color) !important;
    font-size: 1.5em !important;
    margin-top: 30px !important;
    margin-bottom: 18px !important;
    padding-left: 10px !important;
    border-left: 3px solid var(--border-color) !important;
}

/* JUSTIFICACIÓN DE TEXTO */
p, div, .section, .main-container, li, td {
    text-align: justify !important;
    text-justify: inter-word !important;
    hyphens: auto !important;
}

/* ABSTRACT */
.abstract {
    background: linear-gradient(135deg, var(--light-bg) 0%, #edf2f7 100%) !important;
    padding: 30px 35px !important;
    border-left: 5px solid var(--accent-color) !important;
    margin-bottom: 35px !important;
    font-style: normal !important;
    color: var(--text-color) !important;
    text-align: justify !important;
    font-size: 1.1em !important;
    line-height: 1.8 !important;
    border-radius: 0 8px 8px 0 !important;
}

/* TABLAS */
table {
    width: 100% !important;
    border-collapse: collapse !important;
    margin: 25px 0 !important;
    font-family: "Georgia", serif !important;
    font-size: 0.95em !important;
    box-shadow: 0 1px 6px var(--shadow-light) !important;
    border-radius: 6px !important;
    overflow: hidden !important;
}

th {
    background: linear-gradient(135deg, var(--primary-color) 0%, #2d3748 100%) !important;
    color: white !important;
    padding: 14px 16px !important;
    text-align: left !important;
    font-weight: 600 !important;
    border: none !important;
}

td {
    padding: 12px 16px !important;
    border-bottom: 1px solid var(--border-color) !important;
    background: white !important;
}

/* GRÁFICOS */
.figure {
    text-align: center !important;
    margin: 30px 0 !important;
    padding: 20px !important;
    background: white !important;
    border-radius: 8px !important;
    box-shadow: 0 1px 6px var(--shadow-light) !important;
    border: 1px solid var(--border-color) !important;
}

/* CÓDIGO */
pre {
    background: #1a202c !important;
    border-left: 4px solid var(--accent-color) !important;
    padding: 18px !important;
    border-radius: 0 6px 6px 0 !important;
    font-family: "Courier New", monospace !important;
    color: #e2e8f0 !important;
    margin: 20px 0 !important;
}

code {
    background: #edf2f7 !important;
    color: #2b6cb0 !important;
    padding: 3px 6px !important;
    font-family: "Courier New", monospace !important;
    border-radius: 4px !important;
    border: 1px solid #e2e8f0 !important;
}

/* BARRA DE NAVEGACIÓN */
.navbar {
    background: linear-gradient(135deg, var(--primary-color) 0%, #2d3748 100%) !important;
    border: none !important;
}

.navbar-brand {
    color: white !important;
    font-family: "Times New Roman", serif !important;
    font-weight: bold !important;
}

/* RESPONSIVE - DISEÑO ADAPTATIVO */
@media (max-width: 1024px) {
    .main-container {
        flex-direction: column !important;
        gap: 20px !important;
    }
    
    #TOC {
        width: 100% !important;
        min-width: 100% !important;
        max-width: 100% !important;
        position: relative !important;
        top: 0 !important;
        margin-bottom: 20px !important;
        max-height: none !important;
        overflow: visible !important;
    }
    
    .toc-content {
        margin-left: 0 !important;
        padding: 25px !important;
    }
    
    .section.level1 {
        padding: 25px !important;
    }
    
    #TOC::before {
        position: relative !important;
    }
}

@media (max-width: 768px) {
    .main-container {
        padding: 10px !important;
    }
    
    .toc-content {
        padding: 20px !important;
    }
    
    .section.level1 {
        padding: 20px !important;
    }
    
    .abstract {
        padding: 20px !important;
    }
    
    #TOC {
        padding: 20px !important;
    }
    
    #TOC a {
        padding: 8px 10px !important;
        font-size: 0.9em !important;
    }
    
    #TOC ul ul {
        padding-left: 15px !important;
    }
    
    h1 {
        font-size: 2em !important;
    }
    
    h2 {
        font-size: 1.6em !important;
    }
}

/* MEJORAS DE LEGIBILIDAD */
p {
    margin-bottom: 18px !important;
    line-height: 1.8 !important;
    text-align: justify !important;
}

strong {
    color: var(--accent-color) !important;
    font-weight: 600 !important;
}

em {
    color: #4a5568 !important;
}

/* FOOTNOTES */
.footnote {
    font-size: 0.9em !important;
    color: #666666 !important;
    border-top: 1px solid var(--border-color) !important;
    padding-top: 15px !important;
    margin-top: 25px !important;
}

/* ENLACES */
a {
    color: var(--accent-color) !important;
    text-decoration: none !important;
}

a:hover {
    color: var(--primary-color) !important;
    text-decoration: underline !important;
}

/* GARANTIZAR QUE NO HAY CORTES */
html, body {
    overflow-x: hidden !important;
    height: 100% !important;
}

.main-container {
    overflow: visible !important;
    min-height: 100vh !important;
}

/* EFECTO DE SCROLL SUAVE */
html {
    scroll-behavior: smooth !important;
}

/* DESTACADO DE SECCIÓN ACTIVA EN EL ÍNDICE */
#TOC a.active {
    color: var(--accent-color) !important;
    background-color: var(--light-bg) !important;
    border-left: 3px solid var(--accent-color) !important;
    font-weight: 600 !important;
}

/* ANIMACIONES SUAVES */
#TOC, .toc-content, .section {
    transition: all 0.3s ease !important;
}

/* MEJORA VISUAL AL HACER HOVER EN ÍTEMS LARGOS */
#TOC a {
    position: relative !important;
    z-index: 1 !important;
}

#TOC a::before {
    content: '' !important;
    position: absolute !important;
    top: 0 !important;
    left: 0 !important;
    right: 0 !important;
    bottom: 0 !important;
    background: linear-gradient(90deg, transparent 70%, white 100%) !important;
    z-index: -1 !important;
    opacity: 0 !important;
    transition: opacity 0.3s ease !important;
}

#TOC a:hover::before {
    opacity: 1 !important;
}
</style>

```{r setup, include=FALSE}
# Configuración global para el documento
knitr::opts_chunk$set(
  echo = FALSE,
  warning = FALSE,
  message = FALSE,
  fig.align = "center",
  fig.width = 10,
  fig.height = 6,
  out.width = "85%"
)

# Cargar librerías necesarias
required_packages <- c(
  "ggplot2", "dplyr", "tidyr", "knitr", 
  "kableExtra", "scales", "plotly"
)

for(pkg in required_packages) {
  if(!require(pkg, character.only = TRUE, quietly = TRUE)) {
    install.packages(pkg)
    library(pkg, character.only = TRUE)
  }
}

# Configurar tema para gráficos
tema_powerbi <- theme_minimal() +
  theme(
    text = element_text(family = "Segoe UI", color = "#2d3748"),
    plot.title = element_text(face = "bold", size = 18, hjust = 0.5, color = "#323130"),
    plot.subtitle = element_text(size = 12, hjust = 0.5, color = "#605e5c", margin = margin(b = 15)),
    plot.caption = element_text(size = 10, color = "#605e5c", hjust = 0),
    panel.grid.major = element_line(color = "#f3f2f1"),
    panel.grid.minor = element_blank(),
    plot.background = element_rect(fill = "white", color = NA),
    panel.background = element_rect(fill = "white", color = NA),
    axis.title = element_text(face = "bold", color = "#323130"),
    axis.text = element_text(color = "#605e5c"),
    legend.position = "none"
  )
```

# Introducción

La comprensión de los determinantes del ingreso familiar constituye uno de los elementos centrales para el diseño de políticas públicas orientadas a la reducción de la pobreza y la promoción del desarrollo socioeconómico equitativo. En Colombia, esta problemática adquiere especial relevancia en regiones como el Pacífico, caracterizada por persistentes brechas de desigualdad y condiciones socioeconómicas adversas que contrastan con la riqueza de sus recursos naturales y diversidad cultural.

La región Pacífica colombiana, conformada por los departamentos de Chocó, Cauca, Nariño y Valle del Cauca, alberga aproximadamente 1.5 millones de habitantes, de los cuales el 80% pertenece a comunidades afrodescendientes, 12% a población indígena y 8% a población mestiza. Esta región presenta los mayores niveles de pobreza del país: Chocó registra una incidencia de pobreza monetaria del 67.7%, seguido por Cauca con 58.4% y Nariño con 47.6%, cifras significativamente superiores al promedio nacional. Estas condiciones de vulnerabilidad socioeconómica, sumadas al aislamiento geográfico y la débil presencia institucional, configuran un escenario complejo que requiere análisis detallados de los factores que influyen en la generación de ingresos familiares.

La Encuesta Nacional de Calidad de Vida (ECV) del DANE constituye la herramienta estadística más importante para el análisis de las condiciones socioeconómicas de los hogares colombianos. Esta encuesta, que recopila información sobre diversas dimensiones del bienestar como características de vivienda, educación, salud, fuerza de trabajo y percepciones sobre calidad de vida, proporciona una base de datos robusta para la aplicación de modelos econométricos que permitan identificar los determinantes del ingreso familiar.

Los modelos lineales han demostrado ser herramientas efectivas para el análisis de los determinantes del ingreso familiar, permitiendo cuantificar el efecto de variables socioeconómicas y demográficas sobre los ingresos de los hogares. La literatura internacional y nacional ha documentado consistentemente la relevancia de factores como el nivel educativo, la experiencia laboral, el género, la composición del hogar y las características demográficas en la determinación de los ingresos familiares.

En el contexto específico de la región Pacífica, el análisis de estos determinantes cobra particular importancia debido a las características específicas de su población. Los bajos niveles educativos, la alta informalidad laboral, las estructuras familiares complejas y las condiciones de exclusión social que caracterizan a esta región sugieren que los patrones de determinación del ingreso pueden diferir significativamente de los observados en otras regiones del país.

El presente estudio aplica un modelo de regresión lineal múltiple utilizando los datos de la ECV para la región Pacífica, con el objetivo de analizar la relación entre el ingreso familiar y un conjunto de variables explicativas que incluyen el nivel de estudios, el tiempo trabajado la semana pasada, el sexo del jefe de hogar, la cantidad de personas en el hogar y la edad. Esta selección de variables se fundamenta tanto en la revisión de la literatura especializada como en las características socioeconómicas específicas de la región Pacífica.

# Metodologia

## Descripcion de la encuesta

La Encuesta Nacional de Calidad de Vida (ECV) 2024 tuvo como objetivo general obtener información que permitiera analizar y realizar comparaciones de las condiciones socioeconómicas de los hogares que habitan en el país, las cuales posibilitaran hacer seguimiento a las variables necesarias para el diseño e implementación de políticas públicas.

### Características Metodológicas

**Tipo de investigación**: Encuesta por muestreo

**Diseño muestral**: Muestreo probabilístico, estratificado, de conglomerados y polietápico

**Período de recolección**: Agosto – noviembre de 2024

**Tamaño de la muestra**: 85.387 hogares con encuestas completas donde habitan 228.688 personas

**Cobertura geográfica**: Nacional con desagregaciones para:

### Total nacional y áreas (cabecera y centros poblados-rural disperso)

Bogotá y los treinta y dos departamentos del país con sus respectivas áreas, a excepción de San Andrés, donde solo se cuenta con información de la cabecera municipal

Las nueve regiones tradicionales de la ECV (Antioquia, Bogotá D.C., Caribe, Central, Oriental, Orinoquía-Amazonía, Pacífica, San Andrés y Valle) con sus áreas correspondientes, salvo en el caso de San Andrés

### Unidades estadísticas:

Unidades de observación y análisis: viviendas, hogares y personas

Unidades de muestreo: segmento o conglomerado, conformado en promedio por 10 hogares



## Variables

Las variables utilizadas en el estudio se dividen en dos grupos: dependientes e independientes. En primer lugar, la variable dependiente seleccionada es el Ingreso del hogar, la cual busca medir el nivel monetario total percibido por los miembros del hogar. Este indicador refleja el grado de bienestar económico, la capacidad de consumo y las oportunidades de inversión en educación, salud y vivienda.
En cuanto a las variables independientes, se consideran varios factores cuyo nivel de significancia resulta fundamental para explicar el ingreso. En primer lugar, la educación: las personas con mayor nivel educativo tienden a acceder a empleos mejor remunerados y con mayores oportunidades de ascenso, además de aumentar su productividad y capital humano. Por lo tanto, se espera que a mayor grado educativo alcanzado, el ingreso también sea más alto. Como señalan Psacharopoulos y Patrinos (2018), “por esta razón la educación, y en particular la educación superior, constituyen un elemento importante dentro de los múltiples determinantes del crecimiento económico.”

También se considera que el tiempo trabajado (en meses) es una variable influyente en los ingresos, ya que se esperaría que, a mayor permanencia en una misma empresa o negocio, los ingresos tiendan a incrementarse. Esto se relaciona con diversos procesos laborales, como las cesantías o, en el caso del sector público, con los escalafones salariales, que reconocen la experiencia y antigüedad del trabajador.Además, resulta razonable suponer que, después de varios años de trabajo, el ingreso no sea el mismo que aquel con el que se inició la relación laboral.

La región (departamento) corresponde a la Región Pacífica, la cual se escoge como filtro focal del estudio, dado que es una de las zonas de Colombia más diversas en cuanto a clima, población y condiciones económicas, lo que se supone que permitirá realizar un análisis más preciso de las dinámicas económicas regionales.

La edad es un factor que se considera relacionado con una mayor experiencia y, por lo tanto, con mayores ingresos. Sin embargo, las jubilaciones pueden afectar el comportamiento lineal que se esperaría, haciendo que este se estabilice o disminuya. Por ello, la edad se reconoce como una variable importante para relacionar con los ingresos, ya que estos tienden a variar a lo largo del ciclo de vida laboral. En Colombia, menos de una cuarta parte de los adultos mayores reciben pensión, y los ingresos laborales siguen siendo la principal fuente de sustento incluso en la vejez (Villar et al., 2016).

**Ecuación del modelo:**
$$ING = \beta_0 + \beta_1(Edad) + \beta_2(Dpto) + \beta_3(Sexo) + \beta_4(C.de personas) + \beta_5(Estudios) + \beta_6(Sastifacion) + \epsilon$$

## Base de datos del estudio

Para el presente trabajo, se utiliza la base de datos de la ECV 2024 filtrada específicamente para la región Pacífica, que incluye los departamentos de Chocó, Cauca, Nariño y Valle del Cauca. La base de datos ha sido depurada y contiene únicamente las variables de interés para el modelo de regresión lineal:

```{r base de datos}
#Librerias
library(tidyverse)
library(scales)
library(readxl)
library(ggcorrplot)
library(visreg)
library(nortest)
library(lmtest)
library(ggthemes)
library(ggpmisc)
library(DT)
library(plotly)

datos_hogar=read.csv("datos_hogar.csv", sep = ";") %>% 
  select(DIRECTORIO,I_HOGAR,CANT_PERSONAS_HOGAR) %>% 
  rename("Ingreso del hogar"=2,"Cantidad de personas en el hogar"=3) %>% 
  distinct(DIRECTORIO, .keep_all = TRUE) %>% filter(`Ingreso del hogar`!=0)

educacion=read.csv("educacion.csv", sep= ";") %>% 
  select(DIRECTORIO,P8587) %>% 
  group_by(DIRECTORIO) %>%
  filter(P8587 == max(P8587))  %>%
  ungroup() %>% 
  distinct(DIRECTORIO, .keep_all = TRUE) %>% 
  mutate(
    Estudios = case_when(
      P8587 == 1 ~ "Ninguno",
      P8587 == 2 ~ "Preescolar",
      P8587 == 3 ~ "Primaria (1º-5º)",
      P8587 == 4 ~ "Secundaria (6º-9º)",
      P8587 == 5 ~ "Media (10º-13º)",
      P8587 == 6 ~ "Técnico sin título",
      P8587 == 7 ~ "Técnico con título",
      P8587 == 8 ~ "Tecnológico sin título",
      P8587 == 9 ~ "Tecnológico con título",
      P8587 == 10 ~ "Universitario sin título",
      P8587 == 11 ~ "Universitario con título",
      P8587 == 12 ~ "Postgrado sin título",
      P8587 == 13 ~ "Postgrado con título",
      TRUE ~ "No especificado"
    ),
    CATEGORIA_EDUCATIVA = case_when(
      P8587 %in% 1:2 ~ "Primaria",
      P8587 %in% 3:5 ~ "Secundaria",
      P8587 %in% 6:9 ~ "Técnica/Tecnológica",
      P8587 %in% 10:11 ~ "Universitaria",
      P8587 %in% 12:13 ~ "Postgrado",
      TRUE ~ "Otro"
    ),    CATEGORIA_EDUCATIVA = factor(CATEGORIA_EDUCATIVA,
                                       levels = c("Primaria", "Secundaria", "Técnica/Tecnológica", 
                                                  "Universitaria", "Postgrado")))

caracteristicas_hogar=read.csv("Características_composición.CSV",sep= ";") %>% 
  filter(P6051==1) %>% 
  select(DIRECTORIO,P6020,P6040,P1895) %>% rename(Sexo=2,Edad=3,
                                                              sastifacion=4)

vivienda=read.csv("Datos de la vivienda.csv",sep=";") %>% 
  select(DIRECTORIO,P1_DEPARTAMENTO) %>% rename(Departamento=2) %>% 
  distinct(DIRECTORIO, .keep_all = TRUE)

trabajo=read.csv("Fuerza de trabajo.CSV",sep=";") %>% 
  select(DIRECTORIO,P8624,P415,P8634,P6426,P416,P6440,P6460,P6426,P8636) %>% 
  rename(Ingresos_mes=2,Horas_trabajadas_semana=3,"Lugar de trabajo"=4,Tiempo_trabajado=5,
         Semana_horas=6,contrato=7,Tipo_contrato=8,
         meses=8)

Base_datos=caracteristicas_hogar  %>% inner_join(datos_hogar,by="DIRECTORIO") %>% 
  inner_join(vivienda,by="DIRECTORIO") %>% inner_join(educacion,by="DIRECTORIO") %>% inner_join(trabajo,by="DIRECTORIO")%>% 
  mutate(`Ingreso del hogar`=log(`Ingreso del hogar`),Edad2=Edad*Edad) %>% 
  filter(Departamento%in%c(76,19,52,27),Edad!=0,Edad>=18) %>% 
  select(Departamento,`Ingreso del hogar`,`Cantidad de personas en el hogar`,Sexo,
         Edad,CATEGORIA_EDUCATIVA,Tiempo_trabajado,Horas_trabajadas_semana,
         sastifacion) %>% mutate(
           Departamento= case_when(
             Departamento == 76 ~ "Valle del Cauca",
             Departamento == 19 ~ "Cauca",
             Departamento == 52 ~ "Nariño",
             Departamento == 27 ~ "Choco"))


library(reactable)

reactable(
  Base_datos,
  defaultPageSize = 15,
  showPageSizeOptions = TRUE,
  pageSizeOptions = c(10, 15, 25, 50),
  striped = TRUE,
  highlight = TRUE,
  bordered = TRUE,
  filterable = TRUE,
  showSortable = TRUE,
  wrap = FALSE,
  resizable = TRUE,
  defaultColDef = colDef(
    header = function(value) gsub("_", " ", toupper(value)),
    cell = function(value) format(value, nsmall = 1),
    align = "center",
    minWidth = 120,
    headerStyle = list(background = "#2E86AB", color = "white", fontWeight = "bold")
  ),
  style = list(fontFamily = "Arial, sans-serif", fontSize = "14px"),
  theme = reactableTheme(
    stripedColor = "#f6f8fa",
    highlightColor = "#e8f4fd",
    cellPadding = "8px 12px",
    style = list(fontFamily = "-apple-system, BlinkMacSystemFont, Segoe UI, Helvetica, Arial, sans-serif"),
    searchInputStyle = list(width = "100%", padding = "8px 12px")
  ),
  columns = list(
  )
)
```

# Resultados descriptivos

```{r tabla-promedios, echo=FALSE, warning=FALSE}
library(dplyr)
library(kableExtra)


tabla_promedios <- Base_datos %>%
  group_by(Departamento) %>%  
  summarise(
    `N Observaciones` = n(),
    `Ingreso Promedio` = mean(`Ingreso del hogar`, na.rm = TRUE),
    `Edad Promedio` = mean(Edad, na.rm = TRUE),
    `C. personas promedio` = mean(`Cantidad de personas en el hogar`, na.rm = TRUE),
    `Desv. Estándar Ingreso` = sd(`Ingreso del hogar`, na.rm = TRUE),
    `Ingreso Mínimo` = min(`Ingreso del hogar`, na.rm = TRUE),
    `Ingreso Máximo` = max(`Ingreso del hogar`, na.rm = TRUE),
    .groups = 'drop'
  ) %>%
  mutate(
    `Ingreso Promedio` = round(`Ingreso Promedio`, 2),
    `Edad Promedio` = round(`Edad Promedio`, 1),
    `Desv. Estándar Ingreso` = round(`Desv. Estándar Ingreso`, 2)
  )


tabla_promedios %>%
  kbl(
    caption = "Tabla 1: Estadísticas Descriptivas Agrupadas por Código",
    align = c("l", "r", "r","r", "r", "r", "r", "r"),
    col.names = c("Código", "N", "Ingreso Promedio", "Edad Promedio","C. personas promedio",
                  "Desv. Estándar", "Mínimo", "Máximo")
  ) %>%
  kable_styling(
    bootstrap_options = c("striped", "hover", "condensed"),
    full_width = FALSE,
    font_size = 14,
    position = "center"
  ) %>%
  row_spec(0, background = "#2b6cb0", color = "white", bold = TRUE) %>%
  column_spec(1, bold = TRUE, width = "3cm") %>%
  column_spec(2:7, width = "2.5cm") %>%
  footnote(
    general = "Fuente: Elaboración propia con base en ECV DANE 2024",
    general_title = "Nota:",
    footnote_as_chunk = TRUE
  )

```


```{r grafica 1}
Base_datos1 <- Base_datos %>%
  mutate(
    tooltip_text = paste(
      "Edad:", Edad, "años<br>",
      "Ingreso: $", format(round(`Ingreso del hogar`), big.mark = ","), "<br>",
      "Grupo Etario: ", cut(Edad, breaks = c(0, 25, 35, 45, 55, 65, 100),
                           labels = c("18-25", "26-35", "36-45", "46-55", "56-65", "65+")), "<br>",
      "Nivel Ingreso: ", ifelse(`Ingreso del hogar` < quantile(`Ingreso del hogar`, 0.33), "Bajo",
                               ifelse(`Ingreso del hogar` < quantile(`Ingreso del hogar`, 0.66), "Medio", "Alto")),
      sep = ""
    )
  )

G1_powerbi <- ggplot(Base_datos1, aes(x = Edad, y = `Ingreso del hogar`, text = tooltip_text)) +
  geom_point(alpha = 0.4, color = "#0078D4", size = 2, position = position_jitter(width = 0.3)) +
  geom_smooth(method = "loess", span = 0.7, color = "#E81123", 
              linewidth = 2, fill = "#FFB900", alpha = 0.3, se = TRUE) +
  labs(
    title = "📈 RELACIÓN ENTRE EDAD E INGRESOS DEL HOGAR",
    subtitle = "Análisis del ciclo de vida económico y patrones de ingresos",
    x = "EDAD",
    y = "INGRESO ANUAL DEL HOGAR (USD)",
    caption = "Fuente: Encuesta ECV DANE 2024 | Análisis: Equipo de Investigación"
  ) +
  scale_y_continuous(
    labels = dollar_format(prefix = "$", big.mark = ","),
    limits = c(0, max(Base_datos$`Ingreso del hogar`) * 1.1)
  ) +
  scale_x_continuous(breaks = seq(20, 80, by = 10)) +
  geom_hline(yintercept = mean(Base_datos$`Ingreso del hogar`), 
             linetype = "dashed", color = "#605e5c", alpha = 0.6, linewidth = 0.5) +
  geom_vline(xintercept = 50, linetype = "dashed", color = "#605e5c", alpha = 0.7, linewidth = 0.8) +
  annotate("text", x = 52, y = max(Base_datos$`Ingreso del hogar`) * 0.85, 
           label = "PICO DE INGRESOS\n~50 AÑOS", 
           color = "#323130", size = 3.2, hjust = 0, fontface = "bold", lineheight = 0.9) +
  annotate("text", x = 25, y = mean(Base_datos$`Ingreso del hogar`) * 1.05, 
           label = paste("MEDIA: $", format(round(mean(Base_datos$`Ingreso del hogar`)), big.mark = ",")), 
           color = "#605e5c", size = 3, hjust = 0) +
  tema_powerbi

G1_interactivo <- ggplotly(G1_powerbi, tooltip = "text", height = 600) %>%
  layout(
    font = list(family = "Segoe UI, Arial, sans-serif"),
    plot_bgcolor = '#ffffff',
    paper_bgcolor = '#ffffff',
    title = list(
      text = "📈 RELACIÓN ENTRE EDAD E INGRESOS DEL HOGAR<br>
             <sub style='color:#605e5c; font-size:12px'>Análisis del ciclo de vida económico y patrones de ingresos</sub>",
      x = 0.05,
      y = 0.95,
      font = list(size = 20, color = "#323130")
    ),
    hoverlabel = list(
      bgcolor = "white",
      bordercolor = "#0078D4",
      font = list(family = "Segoe UI", size = 11, color = "#323130"),
      align = "left"
    ),
    xaxis = list(
      title = list(text = "<b>EDAD</b>", font = list(size = 14, color = "#323130")),
      gridcolor = "#f3f2f1",
      zerolinecolor = "#f3f2f1"
    ),
    yaxis = list(
      title = list(text = "<b>INGRESO ANUAL DEL HOGAR (USD)</b>", font = list(size = 14, color = "#323130")),
      gridcolor = "#f3f2f1",
      zerolinecolor = "#f3f2f1"
    ),
    margin = list(l = 80, r = 50, t = 120, b = 80),
    annotations = list(
      list(
        x = 0.02, y = -0.15,
        text = "Fuente: Encuesta ECV DANE 2024 | Análisis: Equipo de Investigación",
        showarrow = FALSE,
        xref = "paper", yref = "paper",
        xanchor = "left", yanchor = "bottom",
        font = list(size = 10, color = "#605e5c")
      )
    )
  ) %>%
  config(
    displayModeBar = TRUE,
    modeBarButtonsToRemove = c("pan2d", "select2d", "lasso2d", "autoScale2d"),
    modeBarButtonsToAdd = list("drawline", "drawopenpath", "drawclosedpath", "drawcircle", "drawrect", "eraseshape"),
    displaylogo = FALSE,
    toImageButtonOptions = list(
      format = "png",
      filename = "analisis_ingresos_edad",
      height = 600,
      width = 1000,
      scale = 2
    )
  )

G1_interactivo

```



# Resultados del modelo




# Concluciones 

# Bibliografia
