---
title: "Determinantes de los Ingresos Familiares mediante Regresión Lineal Múltiple: Un Estudio Empírico con Microdatos de la ECV DANE 2024"
author: "Barros Rayo Alejandro (2415837), Muñoz Portela Diego Fernando (2415620), Portilla Aguirre Johan Camilo (2422468), Aguirre Aldana Joan Sebastian (2419550) "
date: "`r format(Sys.Date(), '%d de %B de %Y')`"
output: 
  html_document:
    theme: lumen
    highlight: textmate
    toc: true
    toc_float:
      collapsed: false
      smooth_scroll: true
    toc_depth: 3
    number_sections: true
    code_folding: show
    css: styles.css
---

<style type="text/css">
/* ESTILOS ACADÉMICOS ELEGANTES - VERSIÓN REFINADA */
:root {
  --primary-color: #2c3e50;
  --secondary-color: #8B7355;
  --accent-color: #654321;
  --text-color: #333333;
  --light-bg: #f9f7f4;
  --border-color: #d4c9b8;
  --gold-accent: #C0A080;
}

/* ESTRUCTURA PRINCIPAL */
.main-container {
    max-width: 1200px !important;
    margin: 0 auto !important;
    font-family: "Georgia", "Times New Roman", serif !important;
    line-height: 1.7 !important;
    color: var(--text-color) !important;
    background: #ffffff !important;
    text-align: justify !important;
}

/* JUSTIFICACIÓN DE TEXTO COMO WORD */
p, div, .section, .main-container {
    text-align: justify !important;
    text-justify: inter-word !important;
    hyphens: auto !important;
}

/* TIPOGRAFÍA TIMES NEW ROMAN PARA TÍTULOS */
h1, h2, h3, h4, h5, h6 {
    font-family: "Times New Roman", "Times", serif !important;
    font-weight: 600 !important;
    text-align: left !important;
}

h1 {
    color: var(--primary-color) !important;
    border-bottom: 3px double var(--secondary-color) !important;
    padding-bottom: 15px !important;
    font-size: 2.2em !important;
    margin-bottom: 30px !important;
    text-align: center !important;
    letter-spacing: 0.5px !important;
}

h2 {
    color: var(--primary-color) !important;
    border-bottom: 1px solid var(--border-color) !important;
    padding-bottom: 10px !important;
    font-size: 1.8em !important;
    margin-top: 35px !important;
    margin-bottom: 20px !important;
}

h3 {
    color: var(--accent-color) !important;
    font-size: 1.4em !important;
    margin-top: 25px !important;
    margin-bottom: 15px !important;
}

/* ÍNDICE ELEGANTE AL ESTILO ARTÍCULO INTERNET */
#TOC {
    background: #ffffff !important;
    border: 1px solid #e0e0e0 !important;
    border-radius: 0 !important;
    padding: 20px !important;
    margin: 20px 0 !important;
    box-shadow: 0 1px 3px rgba(0,0,0,0.1) !important;
    font-family: "Times New Roman", serif !important;
}

#TOC::before {
    content: "Índice del Contenido" !important;
    display: block !important;
    font-family: "Times New Roman", serif !important;
    font-size: 1.3em !important;
    font-weight: bold !important;
    color: var(--primary-color) !important;
    border-bottom: 2px solid var(--secondary-color) !important;
    padding-bottom: 10px !important;
    margin-bottom: 15px !important;
    text-align: left !important;
}

#TOC ul {
    list-style: none !important;
    padding-left: 0 !important;
    margin: 0 !important;
}

#TOC li {
    margin: 8px 0 !important;
    padding: 0 !important;
    line-height: 1.5 !important;
}

#TOC a {
    color: #333333 !important;
    text-decoration: none !important;
    font-size: 0.95em !important;
    display: block !important;
    padding: 4px 8px !important;
    border-left: 3px solid transparent !important;
    transition: all 0.2s ease !important;
}

#TOC a:hover {
    color: var(--accent-color) !important;
    background-color: #f8f8f8 !important;
    border-left: 3px solid var(--secondary-color) !important;
    padding-left: 12px !important;
}

#TOC .toc-section-number {
    color: var(--secondary-color) !important;
    font-weight: normal !important;
    margin-right: 8px !important;
}

/* Subniveles del índice */
#TOC ul ul {
    padding-left: 20px !important;
    margin-top: 5px !important;
}

#TOC ul ul a {
    font-size: 0.9em !important;
    color: #666666 !important;
    border-left: 2px solid #e0e0e0 !important;
}

#TOC ul ul a:hover {
    color: var(--accent-color) !important;
    border-left: 2px solid var(--secondary-color) !important;
}

/* CONTENIDO PRINCIPAL */
.toc-content {
    margin-left: 0 !important;
    padding: 30px 40px !important;
    background: white !important;
}

.section.level1 {
    margin-bottom: 50px !important;
    padding: 30px !important;
    background: white !important;
    border: 1px solid var(--border-color) !important;
    border-radius: 5px !important;
}

/* ABSTRACT ELEGANTE */
.abstract {
    background: var(--light-bg) !important;
    padding: 25px 30px !important;
    border-left: 4px solid var(--secondary-color) !important;
    margin-bottom: 30px !important;
    font-style: normal !important;
    color: var(--text-color) !important;
    text-align: justify !important;
    font-size: 1.05em !important;
    line-height: 1.8 !important;
}

/* CITAS Y BLOCKQUOTES */
blockquote {
    border-left: 4px solid var(--secondary-color) !important;
    padding: 20px 25px !important;
    color: #555555 !important;
    font-style: italic !important;
    background: var(--light-bg) !important;
    margin: 20px 0 !important;
    text-align: justify !important;
    font-size: 1.05em !important;
}

/* TABLAS ELEGANTES */
table {
    width: 100% !important;
    border-collapse: collapse !important;
    margin: 20px 0 !important;
    font-family: "Georgia", serif !important;
    font-size: 0.95em !important;
}

th {
    background: var(--primary-color) !important;
    color: white !important;
    padding: 12px 15px !important;
    text-align: left !important;
    font-weight: 600 !important;
    border: 1px solid var(--border-color) !important;
}

td {
    padding: 10px 15px !important;
    border: 1px solid var(--border-color) !important;
    text-align: justify !important;
}

/* GRÁFICOS */
.figure {
    text-align: center !important;
    margin: 25px 0 !important;
}

.caption {
    font-style: italic !important;
    color: #666666 !important;
    margin-top: 10px !important;
    text-align: center !important;
    font-size: 0.95em !important;
}

/* CÓDIGO */
pre {
    background: #f5f5f5 !important;
    border-left: 4px solid var(--secondary-color) !important;
    padding: 15px !important;
    border-radius: 0 !important;
    font-family: "Courier New", monospace !important;
}

code {
    background: #f5f5f5 !important;
    color: #d63031 !important;
    padding: 2px 4px !important;
    font-family: "Courier New", monospace !important;
}

/* BARRA DE NAVEGACIÓN */
.navbar {
    background: var(--primary-color) !important;
    border: none !important;
}

.navbar-brand {
    color: white !important;
    font-family: "Times New Roman", serif !important;
    font-weight: bold !important;
}

/* LISTAS */
ul, ol {
    text-align: justify !important;
    margin: 15px 0 !important;
}

li {
    margin-bottom: 8px !important;
    text-align: justify !important;
}

/* RESPONSIVE */
@media (max-width: 768px) {
    .toc-content {
        padding: 15px 20px !important;
    }
    
    .section.level1 {
        padding: 20px !important;
    }
}

/* MEJORAS DE LEGIBILIDAD */
p {
    margin-bottom: 15px !important;
    line-height: 1.7 !important;
    text-align: justify !important;
}

strong {
    color: var(--accent-color) !important;
    font-weight: 600 !important;
}

em {
    color: #555555 !important;
}

/* FOOTNOTES */
.footnote {
    font-size: 0.9em !important;
    color: #666666 !important;
    border-top: 1px solid var(--border-color) !important;
    padding-top: 10px !important;
    margin-top: 20px !important;
}

/* ESTILOS PARA BOTONES Y ENLACES */
a {
    color: var(--secondary-color) !important;
    text-decoration: none !important;
}

a:hover {
    color: var(--accent-color) !important;
    text-decoration: underline !important;
}
</style>

```{r setup, include=FALSE}
# Configuración global para el documento
knitr::opts_chunk$set(
  echo = FALSE,
  warning = FALSE,
  message = FALSE,
  fig.align = "center",
  fig.width = 10,
  fig.height = 6,
  out.width = "85%"
)

# Cargar librerías necesarias
required_packages <- c(
  "ggplot2", "dplyr", "tidyr", "knitr", 
  "kableExtra", "scales"
)

for(pkg in required_packages) {
  if(!require(pkg, character.only = TRUE, quietly = TRUE)) {
    install.packages(pkg)
    library(pkg, character.only = TRUE)
  }
}

# Configurar tema para gráficos
theme_set(theme_minimal(base_size = 12, base_family = "serif"))


```

# Introducción

La comprensión de los determinantes del ingreso familiar constituye uno de los elementos centrales para el diseño de políticas públicas orientadas a la reducción de la pobreza y la promoción del desarrollo socioeconómico equitativo. En Colombia, esta problemática adquiere especial relevancia en regiones como el Pacífico, caracterizada por persistentes brechas de desigualdad y condiciones socioeconómicas adversas que contrastan con la riqueza de sus recursos naturales y diversidad cultural.

La región Pacífica colombiana, conformada por los departamentos de Chocó, Cauca, Nariño y Valle del Cauca, alberga aproximadamente 1.5 millones de habitantes, de los cuales el 80% pertenece a comunidades afrodescendientes, 12% a población indígena y 8% a población mestiza. Esta región presenta los mayores niveles de pobreza del país: Chocó registra una incidencia de pobreza monetaria del 67.7%, seguido por Cauca con 58.4% y Nariño con 47.6%, cifras significativamente superiores al promedio nacional. Estas condiciones de vulnerabilidad socioeconómica, sumadas al aislamiento geográfico y la débil presencia institucional, configuran un escenario complejo que requiere análisis detallados de los factores que influyen en la generación de ingresos familiares.

La Encuesta Nacional de Calidad de Vida (ECV) del DANE constituye la herramienta estadística más importante para el análisis de las condiciones socioeconómicas de los hogares colombianos. Esta encuesta, que recopila información sobre diversas dimensiones del bienestar como características de vivienda, educación, salud, fuerza de trabajo y percepciones sobre calidad de vida, proporciona una base de datos robusta para la aplicación de modelos econométricos que permitan identificar los determinantes del ingreso familiar.

Los modelos lineales han demostrado ser herramientas efectivas para el análisis de los determinantes del ingreso familiar, permitiendo cuantificar el efecto de variables socioeconómicas y demográficas sobre los ingresos de los hogares. La literatura internacional y nacional ha documentado consistentemente la relevancia de factores como el nivel educativo, la experiencia laboral, el género, la composición del hogar y las características demográficas en la determinación de los ingresos familiares.

En el contexto específico de la región Pacífica, el análisis de estos determinantes cobra particular importancia debido a las características específicas de su población. Los bajos niveles educativos, la alta informalidad laboral, las estructuras familiares complejas y las condiciones de exclusión social que caracterizan a esta región sugieren que los patrones de determinación del ingreso pueden diferir significativamente de los observados en otras regiones del país.

El presente estudio aplica un modelo de regresión lineal múltiple utilizando los datos de la ECV para la región Pacífica, con el objetivo de analizar la relación entre el ingreso familiar y un conjunto de variables explicativas que incluyen el nivel de estudios, el tiempo trabajado la semana pasada, el sexo del jefe de hogar, la cantidad de personas en el hogar y la edad. Esta selección de variables se fundamenta tanto en la revisión de la literatura especializada como en las características socioeconómicas específicas de la región Pacífica.

# Metodología

## Descripción de la Fuente de Datos (ECV 2024)

La Encuesta Nacional de Calidad de Vida (ECV) 2024 tuvo como objetivo general obtener información que permitiera analizar y realizar comparaciones de las condiciones socioeconómicas de los hogares que habitan en el país, las cuales posibilitaran hacer seguimiento a las variables necesarias para el diseño e implementación de políticas públicas.

### Características Metodológicas
Tipo de investigación: Encuesta por muestreo

Diseño muestral: Muestreo probabilístico, estratificado, de conglomerados y polietápico

Período de recolección: Agosto – noviembre de 2024

Tamaño de la muestra: 85.387 hogares con encuestas completas donde habitan 228.688 personas

Cobertura geográfica: Nacional con desagregaciones para:

Total nacional y áreas (cabecera y centros poblados-rural disperso)

Bogotá y los treinta y dos departamentos del país con sus respectivas áreas, a excepción de San Andrés, donde solo se cuenta con información de la cabecera municipal

Las nueve regiones tradicionales de la ECV (Antioquia, Bogotá D.C., Caribe, Central, Oriental, Orinoquía-Amazonía, Pacífica, San Andrés y Valle) con sus áreas correspondientes, salvo en el caso de San Andrés

### Unidades estadísticas:

Unidades de observación y análisis: viviendas, hogares y personas

Unidades de muestreo: segmento o conglomerado, conformado en promedio por 10 hogares



## Variables
Las variables utilizadas en el estudio se dividen en dos grupos: dependientes e independientes. En primer lugar, la variable dependiente seleccionada es el Ingreso del hogar, la cual busca medir el nivel monetario total percibido por los miembros del hogar. Este indicador refleja el grado de bienestar económico, la capacidad de consumo y las oportunidades de inversión en educación, salud y vivienda.
En cuanto a las variables independientes, se consideran varios factores cuyo nivel de significancia resulta fundamental para explicar el ingreso. En primer lugar, la educación: las personas con mayor nivel educativo tienden a acceder a empleos mejor remunerados y con mayores oportunidades de ascenso, además de aumentar su productividad y capital humano. Por lo tanto, se espera que a mayor grado educativo alcanzado, el ingreso también sea más alto. Como señalan Psacharopoulos y Patrinos (2018), “por esta razón la educación, y en particular la educación superior, constituyen un elemento importante dentro de los múltiples determinantes del crecimiento económico.”

## Base de datos del estudio

Para el presente trabajo, se utiliza la base de datos de la ECV 2024 filtrada específicamente para la región Pacífica, que incluye los departamentos de Chocó, Cauca, Nariño y Valle del Cauca. La base de datos ha sido depurada y contiene únicamente las variables de interés para el modelo de regresión lineal:

```{r}
#Librerias
library(tidyverse)
library(scales)
library(readxl)
library(ggcorrplot)
library(visreg)
library(nortest)
library(lmtest)
library(ggthemes)
library(ggpmisc)

datos_hogar=read.csv("datos_hogar.csv", sep = ";") %>% 
  select(DIRECTORIO,I_HOGAR,CANT_PERSONAS_HOGAR) %>% 
  rename("Ingreso del hogar"=2,"Cantidad de personas en el hogar"=3) %>% 
  distinct(DIRECTORIO, .keep_all = TRUE) %>% filter(`Ingreso del hogar`!=0)

educacion=read.csv("educacion.csv", sep= ";") %>% 
  select(DIRECTORIO,P8587) %>% 
  group_by(DIRECTORIO) %>%
  filter(P8587 == max(P8587))  %>%
  ungroup() %>% 
  distinct(DIRECTORIO, .keep_all = TRUE) %>% 
  mutate(
    Estudios = case_when(
      P8587 == 1 ~ "Ninguno",
      P8587 == 2 ~ "Preescolar",
      P8587 == 3 ~ "Primaria (1º-5º)",
      P8587 == 4 ~ "Secundaria (6º-9º)",
      P8587 == 5 ~ "Media (10º-13º)",
      P8587 == 6 ~ "Técnico sin título",
      P8587 == 7 ~ "Técnico con título",
      P8587 == 8 ~ "Tecnológico sin título",
      P8587 == 9 ~ "Tecnológico con título",
      P8587 == 10 ~ "Universitario sin título",
      P8587 == 11 ~ "Universitario con título",
      P8587 == 12 ~ "Postgrado sin título",
      P8587 == 13 ~ "Postgrado con título",
      TRUE ~ "No especificado"
    ),
    CATEGORIA_EDUCATIVA = case_when(
      P8587 %in% 1:2 ~ "Primaria",
      P8587 %in% 3:5 ~ "Secundaria",
      P8587 %in% 6:9 ~ "Técnica/Tecnológica",
      P8587 %in% 10:11 ~ "Universitaria",
      P8587 %in% 12:13 ~ "Postgrado",
      TRUE ~ "Otro"
    ),    CATEGORIA_EDUCATIVA = factor(CATEGORIA_EDUCATIVA,
                                       levels = c("Primaria", "Secundaria", "Técnica/Tecnológica", 
                                                  "Universitaria", "Postgrado")))

caracteristicas_hogar=read.csv("Características_composición.CSV",sep= ";") %>% 
  select(DIRECTORIO,P6020,P6040,P1895) %>% rename(Sexo=2,Edad=3,
                                                              sastifacion=4)

vivienda=read.csv("Datos de la vivienda.csv",sep=";") %>% 
  select(DIRECTORIO,P1_DEPARTAMENTO) %>% rename(Departamento=2) %>% 
  distinct(DIRECTORIO, .keep_all = TRUE)

trabajo=read.csv("Fuerza de trabajo.CSV",sep=";") %>% 
  select(DIRECTORIO,P8624,P415,P8634,P6426,P416,P6440,P6460,P6426,P8636) %>% 
  rename(Ingresos_mes=2,Horas_trabajadas_semana=3,"Lugar de trabajo"=4,Tiempo_trabajado=5,
         Semana_horas=6,contrato=7,Tipo_contrato=8,
         meses=8)
```


# Resultados descriptivos

# Resultados del modelo

# Concluciones 

# Bibliografia
